---
title: "Séance 1 — Découverte et prise en main"
---

::: {.callout-tip}
## Objectifs de la séance
À l'issue de cette séance, vous serez capable de :

- Installer et configurer R et RStudio sur votre machine
- Naviguer dans l'interface de RStudio
- Créer et manipuler les objets fondamentaux de R (vecteurs, matrices, data frames, listes)
- Identifier les principaux types de données
- Écrire des scripts R propres et bien organisés
:::

## Installation de R et RStudio

### Étape 1 — Installer R

Rendez-vous sur [cran.r-project.org](https://cran.r-project.org) et téléchargez la version adaptée à votre système d'exploitation (Windows, macOS ou Linux).
Choisissez toujours **la version la plus récente** (≥ 4.3).

### Étape 2 — Installer RStudio

RStudio est un **environnement de développement intégré (IDE)** qui facilite grandement le travail avec R.
Téléchargez la version gratuite *RStudio Desktop* sur
[posit.co/download/rstudio-desktop](https://posit.co/download/rstudio-desktop/).

::: {.callout-note}
## R ≠ RStudio
R est le **moteur de calcul** (le langage). RStudio est l'**interface** qui permet de travailler
avec R confortablement. On ne peut pas utiliser RStudio sans avoir installé R au préalable.
:::

---

## L'interface de RStudio

L'interface de RStudio est divisée en **quatre panneaux** :

| Panneau | Rôle |
|---------|------|
| **Éditeur de scripts** (haut gauche) | Écrire et sauvegarder du code `.R` |
| **Console** (bas gauche) | Exécuter du code et voir les résultats immédiats |
| **Environnement / Historique** (haut droite) | Voir les objets en mémoire |
| **Fichiers / Graphiques / Aide** (bas droite) | Naviguer dans les fichiers, voir les graphiques |

### Raccourcis clavier essentiels

| Action | Windows / Linux | macOS |
|--------|-----------------|-------|
| Exécuter la ligne courante | `Ctrl + Entrée` | `Cmd + Entrée` |
| Insérer le pipe `|>` | `Ctrl + Shift + M` | `Cmd + Shift + M` |
| Commenter une ligne | `Ctrl + Shift + C` | `Cmd + Shift + C` |
| Indenter le code | `Tab` | `Tab` |
| Autocomplétion | `Tab` | `Tab` |
| Aide sur une fonction | `F1` | `F1` |

---

## Les projets RStudio

Avant tout travail, créez un **projet RStudio** (`.Rproj`).
Un projet fixe automatiquement le répertoire de travail et organise vos fichiers.

Pour créer un projet :
`File > New Project > New Directory > New Project`

::: {.callout-warning}
## Bonne pratique
**Travaillez toujours dans un projet RStudio.**
N'utilisez jamais `setwd()` pour changer votre répertoire de travail :
cela rend votre code non-reproductible sur une autre machine.
:::

---

## Les objets de base dans R

Tout dans R est un **objet**. On crée un objet avec l'opérateur d'affectation `<-`.

```r
# Affectation
x <- 42
nom <- "La Réunion"
```

### Vecteurs

Le **vecteur** est l'objet fondamental de R. Un vecteur ne peut contenir qu'un seul type de données.

```{r}
# Vecteur numérique : PIB par habitant (USD, 2023)
# Source : Banque Mondiale
pib_habitant <- c(8500, 15200, 3100, 6800, 22000, 1200, 4500)

# Vecteur de chaînes : noms des pays
pays <- c("Maurice", "Maldives", "Comores", "Seychelles",
          "Nouvelle-Calédonie", "Madagascar", "Timor-Leste")

# Vecteur logique
est_insulaire <- c(TRUE, TRUE, TRUE, TRUE, TRUE, TRUE, TRUE)

# Longueur d'un vecteur
length(pib_habitant)
```

```{r}
# Accès aux éléments (l'indexation commence à 1 en R)
pays[1]          # Premier élément
pays[c(1, 3)]    # Premier et troisième éléments
pib_habitant[pib_habitant > 5000]  # Filtrage conditionnel
```

### Opérations sur les vecteurs

Les opérations s'appliquent **élément par élément** :

```{r}
# Conversion USD → EUR (taux approximatif : 1 USD = 0.92 EUR)
pib_eur <- pib_habitant * 0.92
pib_eur

# Statistiques de base
mean(pib_habitant)    # Moyenne
median(pib_habitant)  # Médiane
sum(pib_habitant)     # Somme
min(pib_habitant)     # Minimum
max(pib_habitant)     # Maximum
range(pib_habitant)   # Étendue
```

### Matrices

Une **matrice** est un tableau bidimensionnel avec des données du même type.

```{r}
# Matrice : températures mensuelles moyennes à Saint-Denis (°C)
# Source : Météo-France
temperatures <- matrix(
  c(27, 27, 26, 24, 22, 20, 19, 20, 22, 24, 25, 26),
  nrow = 1, ncol = 12,
  dimnames = list(
    "Saint-Denis",
    c("Jan", "Fév", "Mar", "Avr", "Mai", "Jun",
      "Jul", "Aoû", "Sep", "Oct", "Nov", "Déc")
  )
)

temperatures
```

### Data frames

Le **data frame** est l'objet le plus utilisé en analyse de données : c'est un tableau où chaque
colonne peut être d'un type différent.

```{r}
# Création d'un data frame
iles_ocean_indien <- data.frame(
  pays       = c("La Réunion", "Maurice", "Rodrigues",
                 "Mayotte", "Comores", "Seychelles", "Madagascar"),
  population = c(880000, 1265000, 42000, 321000, 870000, 99000, 28915000),
  superficie = c(2512, 2040, 108, 374, 2235, 455, 587041),
  pib_usd    = c(NA, 14085, NA, NA, 1429, 17432, 528),
  stringsAsFactors = FALSE
)

iles_ocean_indien
```

```{r}
# Accès aux colonnes
iles_ocean_indien$pays
iles_ocean_indien$population

# Dimensions du data frame
nrow(iles_ocean_indien)   # Nombre de lignes
ncol(iles_ocean_indien)   # Nombre de colonnes
dim(iles_ocean_indien)    # Dimensions
```

```{r}
# Aperçu global
str(iles_ocean_indien)
summary(iles_ocean_indien)
```

### Listes

Une **liste** peut contenir des objets de types et de structures différents.

```{r}
# Liste décrivant un pays
reunion <- list(
  nom        = "La Réunion",
  statut     = "Région ultrapériphérique française",
  population = 880000,
  superficie = 2512,
  langues    = c("français", "créole réunionnais"),
  capitale   = "Saint-Denis"
)

# Accès aux éléments
reunion$nom
reunion[["langues"]]
```

---

## Types de données

| Type | Exemple | Fonction de test |
|------|---------|-----------------|
| `numeric` | `42.5`, `3.14` | `is.numeric()` |
| `integer` | `42L` | `is.integer()` |
| `character` | `"bonjour"` | `is.character()` |
| `logical` | `TRUE`, `FALSE` | `is.logical()` |
| `factor` | `factor("A")` | `is.factor()` |
| `Date` | `as.Date("2024-01-01")` | `is.Date()` (via lubridate) |

```{r}
# Vérification et conversion de types
x <- "123"
class(x)         # "character"
x_num <- as.numeric(x)
class(x_num)     # "numeric"

# Facteur : variable catégorielle
region <- factor(c("Est", "Ouest", "Nord", "Sud", "Est", "Ouest", "Ouest"))
levels(region)
table(region)
```

---

## Fonctions essentielles

### Fonctions de base

```{r}
# Séquences
seq(1, 10, by = 2)
seq(0, 1, length.out = 5)
1:10

# Répétition
rep("R", 3)
rep(c(1, 2), times = 3)
rep(c(1, 2), each = 3)

# Tri
x <- c(3, 1, 4, 1, 5, 9, 2, 6)
sort(x)
order(x)

# Valeurs uniques
unique(c("a", "b", "a", "c", "b"))

# Gestion des valeurs manquantes
y <- c(1, NA, 3, NA, 5)
is.na(y)
sum(is.na(y))           # Nombre de NA
mean(y, na.rm = TRUE)   # Calcul en ignorant les NA
```

### Fonctions d'affichage et d'aide

```{r}
# Affichage
print("Bonjour La Réunion")
cat("La superficie est :", 2512, "km²\n")

# Types et structure
class(iles_ocean_indien)
typeof(pib_habitant)
str(reunion)
```

```r
# Aide sur une fonction (à exécuter dans la console)
?mean
help(sum)
example(plot)
```

---

## Bonnes pratiques de programmation

::: {.callout-warning}
## Règles de style essentielles
Adoptez ces conventions dès le début : votre code futur vous remerciera.
:::

### Nommage des objets

```r
# ✓ Bon : snake_case, noms explicites
pib_par_habitant <- 15000
temperature_moyenne <- 24.5
donnees_fao_2023 <- read.csv("fao_2023.csv")

# ✗ À éviter : noms peu explicites, camelCase, accents
x <- 15000
TempMoy <- 24.5
données <- read.csv("fao_2023.csv")
```

### Organisation d'un script

Un script R bien structuré suit ce modèle :

```r
# ============================================================
# Titre : Analyse des températures à La Réunion
# Auteur : Marius LAHY
# Date   : 2025-01-01
# ============================================================

# 1. Chargement des packages --------------------------------
library(tidyverse)

# 2. Importation des données --------------------------------
donnees <- read_csv("data/temperatures_reunion.csv")

# 3. Exploration rapide ------------------------------------
glimpse(donnees)

# 4. Analyse -----------------------------------------------
# ... votre code ici
```

### Commentaires

```r
# Un commentaire commence par #
# Commentez le POURQUOI, pas le QUOI

# ✓ Bon commentaire : explique une décision
pib_par_habitant * 0.92  # Conversion USD → EUR (taux BCE, jan. 2024)

# ✗ Commentaire inutile : décrit ce que le code fait déjà
x <- x * 0.92  # Multiplie x par 0.92
```

### Utilisation des packages

```r
# Installer un package (une seule fois)
install.packages("ggplot2")

# Charger un package (à chaque session)
library(ggplot2)

# Bonne pratique : charger tous les packages en début de script
```

---

## Exercice récapitulatif

::: {.callout-note}
## Exercice
1. Créez un vecteur `especes` contenant les noms de cinq espèces endémiques de La Réunion
   (exemple : "Pétrel de Barau", "Sterne fuligineuse"…).
2. Créez un vecteur `nb_individus` avec le nombre estimé d'individus pour chacune.
3. Calculez la somme totale et la moyenne du nombre d'individus.
4. Affichez uniquement les espèces avec moins de 10 000 individus.
5. Créez un data frame `faune_reunion` combinant ces deux vecteurs.
:::

::: {.callout-caution collapse="true"}
## Corrigé

```r
especes <- c(
  "Pétrel de Barau",
  "Puffin tropical",
  "Sterne fuligineuse",
  "Papangue",
  "Tuit-tuit"
)

nb_individus <- c(16000, 3000, 70000, 800, 200)

# Statistiques
sum(nb_individus)
mean(nb_individus)

# Filtrage
especes[nb_individus < 10000]

# Data frame
faune_reunion <- data.frame(
  espece      = especes,
  population  = nb_individus,
  stringsAsFactors = FALSE
)

faune_reunion
```
:::
