---
title: "Séance 1 - Découverte et prise en main de R"
---

::: {.callout-tip}
## Objectifs de la séance
À l'issue de cette séance, vous serez capable de :

- Installer R et RStudio sur votre machine
- Naviguer dans les quatre panneaux de l'interface RStudio
- Créer et manipuler les objets fondamentaux de R : vecteurs, matrices, data frames, listes
- Distinguer les types de données (numérique, texte, logique, facteur)
- Écrire un premier script R propre et commenté, en respectant les bonnes pratiques
:::

---

## Qu'est-ce que R et pourquoi l'apprendre ?

**R** est un langage de programmation spécialisé dans l'analyse statistique et la visualisation de données.
Créé en 1993 par Ross Ihaka et Robert Gentleman à l'Université d'Auckland,
il est aujourd'hui utilisé par des millions de chercheurs, statisticiens et data scientists dans le monde entier.

### Pourquoi R plutôt qu'Excel ?

| Critère | Excel | R |
|---------|-------|---|
| Volume de données | Limité (~1 million de lignes) | Illimité (RAM) |
| Reproductibilité | Difficile | Totale (le script = la recette) |
| Automatisation | Limitée | Complète |
| Statistiques avancées | Basiques | Très complètes |
| Coût | Payant | **Gratuit** |
| Graphiques | Limités | Publication-ready |

::: {.callout-note}
## R en France
R est utilisé par **l'INSEE**, **France Travail**, **les Agences Régionales de Santé**,
et par l'ensemble des services statistiques ministériels.
Le package [utilitR](https://book.utilitr.org/) a été développé *par* les agents de l'INSEE *pour* les agents de l'État.
:::

---

## Installation de R et RStudio

### Étape 1 - Installer R (le moteur)

1. Rendez-vous sur [cran.r-project.org](https://cran.r-project.org)
2. Cliquez sur votre système d'exploitation (Windows, macOS ou Linux)
3. Téléchargez et installez la version la plus récente (≥ 4.3)

### Étape 2 - Installer RStudio (l'interface)

1. Rendez-vous sur [posit.co/download/rstudio-desktop](https://posit.co/download/rstudio-desktop/)
2. Téléchargez *RStudio Desktop* (version gratuite)
3. Installez-le **après** avoir installé R

::: {.callout-important}
## R ≠ RStudio : une analogie

Imaginez **R** comme le **moteur** d'une voiture : c'est lui qui fait le travail.
**RStudio** est le **tableau de bord** : il rend le travail confortable, mais sans le moteur, il ne sert à rien.

Vous devez installer les deux, dans cet ordre : d'abord R, puis RStudio.
:::

---

## L'interface de RStudio

Quand vous ouvrez RStudio pour la première fois, vous voyez quatre panneaux :

```
┌─────────────────────┬─────────────────────┐
│                     │                     │
│   Éditeur de        │  Environnement /    │
│   scripts (.R)      │  Historique         │
│                     │                     │
├─────────────────────┼─────────────────────┤
│                     │                     │
│   Console R         │  Fichiers /         │
│   (résultats)       │  Graphiques / Aide  │
│                     │                     │
└─────────────────────┴─────────────────────┘
```

| Panneau | Rôle | Ce que vous y faites |
|---------|------|----------------------|
| **Éditeur** (haut gauche) | Écrire et sauvegarder du code | Tapez votre script ici, sauvegardez avec `Ctrl+S` |
| **Console** (bas gauche) | Exécuter le code, voir les résultats | Les résultats s'affichent ici automatiquement |
| **Environnement** (haut droite) | Liste de tous vos objets en mémoire | Voir les variables que vous avez créées |
| **Fichiers / Graphiques** (bas droite) | Naviguer, voir les graphiques, lire l'aide | Les graphiques apparaissent ici |

### Raccourcis clavier essentiels

Apprenez ces raccourcis dès maintenant, ils vous feront gagner un temps considérable :

| Action | Windows / Linux | macOS |
|--------|:---------------:|:-----:|
| Exécuter la ligne courante | `Ctrl + Entrée` | `Cmd + Entrée` |
| Exécuter tout le script | `Ctrl + Shift + Entrée` | `Cmd + Shift + Entrée` |
| Insérer `<-` (opérateur d'affectation) | `Alt + -` | `Option + -` |
| Insérer le pipe `|>` | `Ctrl + Shift + M` | `Cmd + Shift + M` |
| Commenter / décommenter une ligne | `Ctrl + Shift + C` | `Cmd + Shift + C` |
| Indenter automatiquement | `Ctrl + I` | `Cmd + I` |
| Autocomplétion | `Tab` | `Tab` |
| Aide sur une fonction | F1 (curseur sur la fonction) | F1 |
| Nouveau fichier script | `Ctrl + Shift + N` | `Cmd + Shift + N` |

---

## Les projets RStudio - Travaillez toujours dans un projet

Avant tout travail, la première chose à faire est de créer un **projet RStudio**.

Un projet RStudio (fichier `.Rproj`) est un dossier de travail qui :
- fixe automatiquement votre répertoire de travail ;
- organise vos scripts, données et résultats ;
- rend votre travail **reproductible** sur n'importe quelle machine.

**Créer un projet :**
`File > New Project > New Directory > New Project`

Donnez-lui un nom explicite (ex. : `analyse_agriculture`) et choisissez l'emplacement.

::: {.callout-warning}
## Règle absolue - Ne jamais utiliser `setwd()`
La commande `setwd("C:/Users/moi/Documents/MonDossier")` est une mauvaise pratique
car ce chemin n'existera pas sur la machine d'un collègue ou sur votre propre machine
si vous déplacez votre dossier.

**Solution :** Travaillez toujours dans un projet RStudio.
Le répertoire de travail sera automatiquement le bon, sur toutes les machines.
:::

---

## Les fondamentaux : calcul et affectation

### R comme calculatrice

Dans la **console**, vous pouvez taper directement des calculs :

```{r}
# Opérations arithmétiques de base
2 + 3
10 - 4
3 * 7
15 / 4
2^8          # 2 à la puissance 8
sqrt(144)    # Racine carrée
log(100)     # Logarithme naturel (base e)
log10(100)   # Logarithme base 10
abs(-42)     # Valeur absolue
```

### L'affectation : créer des objets avec `<-`

En R, on **stocke une valeur** dans un objet avec l'opérateur d'affectation `<-`
(raccourci : `Alt + -` sous Windows).

```{r}
# Créer un objet nommé "surface"
surface <- 2512    # Superficie de La Réunion en km²

# Afficher l'objet (tapez son nom ou utilisez print())
surface
print(surface)
```

::: {.callout-note}
## Pourquoi `<-` et pas `=` ?
On peut aussi utiliser `=` pour affecter en R, mais la convention de la communauté R
est d'utiliser `<-` pour les affectations et de réserver `=` pour les arguments de fonctions.

```r
# Convention recommandée
superficie <- 2512
ggplot(data = gapminder, aes(x = gdpPercap, y = lifeExp))
#                              ^ ici on utilise = pour les arguments

# À éviter pour les affectations
superficie = 2512   # Fonctionne, mais non conventionnel
```
:::

```{r}
# Les objets peuvent être utilisés dans des calculs
superficie <- 2512     # km²
population <- 880000   # habitants

# Densité de population (hab/km²)
densite <- population / superficie
densite
```

---

## Les vecteurs - l'objet fondamental de R

Un **vecteur** est une séquence de valeurs du **même type**.
C'est l'objet de base de R : même un nombre seul est un vecteur de longueur 1.

On crée un vecteur avec la fonction `c()` (*combine*) :

```{r}
# Vecteur numérique : espérance de vie (années) dans des pays de l'Océan Indien
# Source : OMS, 2022
esperance_vie <- c(77.2, 74.5, 68.3, 63.8, 71.6, 62.1, 67.4)

# Vecteur de chaînes de caractères
pays <- c("La Réunion", "Maurice", "Comores", "Madagascar",
          "Maldives", "Mozambique", "Seychelles")

# Vecteur logique (vrai/faux)
est_independant <- c(FALSE, TRUE, TRUE, TRUE, TRUE, TRUE, TRUE)

# Vecteur d'entiers
annee_independance <- c(NA, 1968L, 1975L, 1960L, 1965L, 1975L, 1976L)
# NA = Not Available (valeur manquante), L = entier (integer)
```

### Propriétés d'un vecteur

```{r}
# Longueur (nombre d'éléments)
length(esperance_vie)

# Type des éléments
class(esperance_vie)    # "numeric"
class(pays)             # "character"
class(est_independant)  # "logical"

# Résumé statistique rapide
summary(esperance_vie)
```

### Indexation - accéder aux éléments

En R, les indices commencent à **1** (contrairement à Python qui commence à 0).

```{r}
# Accéder à un élément par sa position
pays[1]          # Premier élément
pays[3]          # Troisième élément
pays[c(1, 4)]    # Premier et quatrième éléments

# Derniers éléments
pays[length(pays)]     # Dernier
tail(pays, n = 2)      # 2 derniers

# Accès négatif (tout SAUF)
pays[-1]         # Tout sauf le premier
pays[-c(1, 2)]   # Tout sauf les deux premiers
```

```{r}
# Filtrage conditionnel - très puissant !
# Quels pays ont une espérance de vie > 70 ans ?
pays[esperance_vie > 70]

# Espérance de vie de ces pays
esperance_vie[esperance_vie > 70]
```

### Opérations sur les vecteurs - vectorisation

L'un des grands atouts de R : les opérations s'appliquent **à chaque élément** automatiquement,
sans boucle nécessaire.

```{r}
# Convertir l'espérance de vie en mois
esperance_vie_mois <- esperance_vie * 12
esperance_vie_mois

# Comparer à la moyenne mondiale (72.0 ans, OMS 2022)
esperance_vie - 72.0    # Différence par rapport à la moyenne mondiale

# Tous les pays au-dessus de la moyenne mondiale ?
esperance_vie > 72.0
```

### Fonctions statistiques essentielles sur les vecteurs

```{r}
mean(esperance_vie)           # Moyenne
median(esperance_vie)         # Médiane
sd(esperance_vie)             # Écart-type
var(esperance_vie)            # Variance
min(esperance_vie)            # Minimum
max(esperance_vie)            # Maximum
range(esperance_vie)          # Étendue (min et max)
sum(esperance_vie)            # Somme
cumsum(c(1, 2, 3, 4))        # Somme cumulée
```

---

## Les types de données

R possède six types de données fondamentaux. En pratique, vous en utiliserez surtout quatre :

| Type | Description | Exemple | Test |
|------|-------------|---------|------|
| `numeric` (double) | Nombre décimal | `3.14`, `2512` | `is.numeric(x)` |
| `integer` | Nombre entier | `42L` | `is.integer(x)` |
| `character` | Texte (chaîne) | `"Bonjour"` | `is.character(x)` |
| `logical` | Vrai/Faux | `TRUE`, `FALSE` | `is.logical(x)` |
| `factor` | Catégorie ordonnée | `factor("A")` | `is.factor(x)` |
| `Date` | Date calendaire | `as.Date("2024-01-15")` | - |

```{r}
# Vérifier le type d'un objet
x <- 42.5
class(x)          # "numeric"
typeof(x)         # "double" (représentation interne)

y <- 42L          # Le L force l'entier
class(y)          # "integer"

z <- "La Réunion"
class(z)          # "character"

b <- TRUE
class(b)          # "logical"
```

### Conversion entre types

```{r}
# On peut convertir un type en un autre avec as.*()
nombre_texte <- "123"
class(nombre_texte)            # "character"

nombre <- as.numeric(nombre_texte)
class(nombre)                  # "numeric"
nombre + 1                     # 124 - on peut maintenant faire des calculs

# Conversion logique → numérique (TRUE = 1, FALSE = 0)
# Très utile pour compter les "vrais"
votes <- c(TRUE, FALSE, TRUE, TRUE, FALSE)
sum(votes)         # 3 - nombre de TRUE
mean(votes)        # 0.6 - proportion de TRUE (60%)
```

### Les facteurs - variables catégorielles

Un **facteur** (`factor`) est utilisé pour représenter des variables catégorielles
(comme des groupes, des modalités, des catégories).

```{r}
# Catégories de menace selon l'UICN
statut_uicn <- factor(
  c("VU", "EN", "LC", "CR", "VU", "NT", "LC", "EN"),
  levels = c("LC", "NT", "VU", "EN", "CR"),  # Ordre des niveaux
  ordered = TRUE                               # Ordonné du moins au plus menacé
)

statut_uicn
levels(statut_uicn)     # Les niveaux dans l'ordre
table(statut_uicn)      # Fréquences
```

::: {.callout-note}
## Pourquoi utiliser des facteurs ?
Quand vous importez un CSV, les colonnes texte sont souvent de type `character`.
Convertir en `factor` permet à R de :
- créer automatiquement les bonnes catégories dans les graphiques
- calculer des fréquences
- trier dans le bon ordre (ex. : LC < NT < VU < EN < CR)
:::

---

## Les matrices

Une **matrice** est un tableau bidimensionnel dont tous les éléments sont du **même type**.

```{r}
# Températures moyennes mensuelles à 3 stations réunionnaises (°C)
# Source : Météo-France La Réunion
temperatures <- matrix(
  data = c(
    # Jan  Fév  Mar  Avr  Mai  Jun  Jul  Aoû  Sep  Oct  Nov  Déc
    27.2, 27.0, 26.1, 24.5, 22.3, 20.1, 19.5, 19.8, 21.5, 23.8, 25.4, 26.8,  # Saint-Denis
    27.8, 27.5, 26.8, 25.1, 22.9, 20.8, 20.2, 20.5, 22.1, 24.4, 26.1, 27.4,  # Saint-Pierre
    21.5, 21.2, 20.3, 18.9, 16.8, 14.5, 14.1, 14.4, 15.9, 17.9, 19.5, 21.0   # Le Tampon
  ),
  nrow = 3,
  ncol = 12,
  byrow = TRUE,
  dimnames = list(
    c("Saint-Denis", "Saint-Pierre", "Le Tampon"),
    c("Jan", "Fév", "Mar", "Avr", "Mai", "Jun",
      "Jul", "Aoû", "Sep", "Oct", "Nov", "Déc")
  )
)

temperatures
```

```{r}
# Accès aux éléments
temperatures["Saint-Denis", "Jul"]      # Température à Saint-Denis en juillet
temperatures["Le Tampon", ]             # Toutes les températures au Tampon
temperatures[ , "Jan"]                  # Température en janvier pour toutes les stations

# Statistiques sur les lignes et colonnes
rowMeans(temperatures)    # Température moyenne annuelle par station
colMeans(temperatures)    # Température moyenne mensuelle (toutes stations)
```

---

## Les data frames - le tableau de données

Le **data frame** est l'objet le plus utilisé en analyse de données.
C'est un tableau où :
- chaque **ligne** est une observation ;
- chaque **colonne** est une variable ;
- les colonnes peuvent être de **types différents**.

Pensez-y comme un tableau Excel, mais bien plus puissant.

```{r}
# Créer un data frame décrivant des îles de l'Océan Indien
iles_oi <- data.frame(
  nom        = c("La Réunion", "Maurice", "Comores",
                 "Seychelles", "Mayotte", "Rodrigues"),
  archipel   = c("Mascareignes", "Mascareignes", "Comores",
                 "Seychelles", "Comores", "Mascareignes"),
  superficie = c(2512, 2040, 2235, 455, 374, 108),   # km²
  population = c(880000, 1265000, 870000, 99000, 321000, 42000),
  pib_par_hab_usd = c(NA, 11400, 1429, 17432, NA, NA),  # NA = donnée manquante
  independant = c(FALSE, TRUE, TRUE, TRUE, FALSE, FALSE),
  stringsAsFactors = FALSE
)

iles_oi
```

### Explorer un data frame

```{r}
# Dimensions
nrow(iles_oi)           # Nombre de lignes (observations)
ncol(iles_oi)           # Nombre de colonnes (variables)
dim(iles_oi)            # Les deux à la fois : c(nlignes, ncol)

# Structure détaillée (types de chaque colonne)
str(iles_oi)

# Résumé statistique de chaque colonne
summary(iles_oi)

# Premières / dernières lignes
head(iles_oi, n = 3)    # 3 premières lignes (par défaut : 6)
tail(iles_oi, n = 2)    # 2 dernières lignes
```

```{r}
# Noms des colonnes
names(iles_oi)
colnames(iles_oi)

# Noms des lignes (rownames)
rownames(iles_oi)
```

### Accéder aux colonnes et aux cellules

```{r}
# Accès à une colonne avec $ (le plus courant)
iles_oi$nom
iles_oi$superficie

# Accès par position [ligne, colonne]
iles_oi[1, ]          # Première ligne (toutes les colonnes)
iles_oi[ , 1]         # Première colonne (toutes les lignes)
iles_oi[1, 2]         # Première ligne, deuxième colonne
iles_oi[2, "nom"]     # Deuxième ligne, colonne "nom"

# Filtrage de lignes selon une condition
iles_oi[iles_oi$independant == TRUE, ]           # Îles indépendantes
iles_oi[iles_oi$superficie > 500, "nom"]         # Noms des grandes îles
iles_oi[!is.na(iles_oi$pib_par_hab_usd), ]       # Îles avec PIB connu
```

---

## Les listes - conteneurs polyvalents

Une **liste** peut contenir des objets de **types et de tailles différents**.
C'est le conteneur le plus flexible de R.

```{r}
# Liste décrivant une espèce protégée de La Réunion
petrel_barau <- list(
  nom_commun    = "Pétrel de Barau",
  nom_latin     = "Pterodroma baraui",
  statut_uicn   = "EN",           # En danger
  population    = 16000,           # individus estimés
  envergure_cm  = c(90, 96),       # min–max
  sites_nidification = c("Piton des Neiges", "Piton de la Fournaise"),
  protege       = TRUE
)

petrel_barau
```

```{r}
# Accéder aux éléments d'une liste
petrel_barau$nom_commun              # Avec le symbole $
petrel_barau[["statut_uicn"]]        # Avec [[ ]] (retourne le contenu)
petrel_barau["population"]           # Avec [ ] (retourne une sous-liste)

# Modifier un élément
petrel_barau$population <- 16500     # Mise à jour de la population
petrel_barau$population
```

::: {.callout-note}
## Quand utiliser une liste ?
Les listes servent principalement à stocker les résultats de fonctions complexes
(ex. : un modèle statistique `lm()` renvoie une liste). En manipulation de données du quotidien,
vous utiliserez surtout des **data frames** (ou des **tibbles** avec le tidyverse).
:::

---

## Gestion des valeurs manquantes (`NA`)

Les données réelles contiennent souvent des valeurs manquantes.
En R, elles sont représentées par `NA` (*Not Available*).

```{r}
# Créer un vecteur avec des NA
precipitations_mm <- c(320, NA, 145, NA, 480, 210, NA, 390)

# Détecter les NA
is.na(precipitations_mm)

# Compter les NA
sum(is.na(precipitations_mm))    # 3 valeurs manquantes

# Les calculs avec NA donnent NA par défaut
mean(precipitations_mm)           # NA !

# Solution : ignorer les NA avec na.rm = TRUE
mean(precipitations_mm, na.rm = TRUE)
sum(precipitations_mm, na.rm = TRUE)
```

::: {.callout-warning}
## Erreur classique avec `NA`
```r
x <- NA
x == NA     # Renvoie NA, pas TRUE !
```
Pour tester si une valeur est `NA`, utilisez toujours `is.na()` :
```r
is.na(x)    # Renvoie TRUE ✓
```
:::

---

## Les fonctions

Une **fonction** est une opération nommée qui prend des **arguments** (entrées)
et retourne un **résultat** (sortie).

```r
nom_de_la_fonction(argument1, argument2, ...)
```

```{r}
# Exemples de fonctions avec leurs arguments
round(3.14159, digits = 2)    # Arrondir à 2 décimales → 3.14
paste("La", "Réunion")        # Coller des chaînes → "La Réunion"
paste0("val_", 1:3)           # Sans séparateur → "val_1" "val_2" "val_3"
nchar("Madagascar")           # Longueur d'une chaîne → 10
toupper("réunion")            # Mettre en majuscules

# Fonctions de séquence
seq(from = 1, to = 10, by = 2)        # 1 3 5 7 9
seq(0, 1, length.out = 5)             # 0.00 0.25 0.50 0.75 1.00
1:10                                   # Entiers de 1 à 10
rep(c("Espèce A", "Espèce B"), times = 3)   # Répétition
```

### Obtenir de l'aide sur une fonction

```r
?mean           # Ouvre la documentation de mean()
help(sum)       # Equivalent
example(plot)   # Montre des exemples d'usage
```

La documentation d'une fonction comprend toujours :
- **Description** : ce que fait la fonction
- **Arguments** : les paramètres qu'elle accepte
- **Value** : ce qu'elle retourne
- **Examples** : des exemples prêts à exécuter

---

## Bonnes pratiques de programmation en R

Écrire un bon code ne se résume pas à ce qu'il fonctionne.
Un bon code se lit facilement, se comprend rapidement et se corrige aisément.

### 1. Nommage des objets

```r
# ✅ Recommandé : snake_case, noms explicites
pib_par_habitant <- 15000
temperature_juillet <- 24.5
donnees_fao_2022 <- read.csv("fao_2022.csv")

# ❌ À éviter : noms peu explicites ou conventions incohérentes
x     <- 15000
TempJ <- 24.5
df1   <- read.csv("fao_2022.csv")
```

**Règles de nommage :**
- Utilisez des lettres, chiffres et `_` (underscore) uniquement
- Commencez toujours par une lettre
- Privilégiez le `snake_case` (mots séparés par `_`)
- Soyez cohérent tout au long de votre script

### 2. Commentaires

Un commentaire commence par `#`. Il explique le **pourquoi**, pas le **quoi** :

```r
# ✅ Bon commentaire : explique une décision de fond
pib_usd * 0.92   # Taux BCE janv. 2024 : 1 USD = 0.92 EUR

# ❌ Commentaire inutile (dit ce que le code montre déjà)
x <- x * 0.92   # Multiplier x par 0.92
```

### 3. Structure d'un script R

```r
# ============================================================
# Titre   : Analyse des températures de La Réunion
# Auteur  : Marius LAHY
# Date    : 2025-01-01
# Source  : Météo-France La Réunion
# ============================================================

# 1. Packages -----------------------------------------------
library(tidyverse)

# 2. Importation des données --------------------------------
temperatures <- read_csv("data/temperatures_reunion.csv")

# 3. Vérification initiale ----------------------------------
glimpse(temperatures)

# 4. Analyse ------------------------------------------------
# ... votre code d'analyse ici ...

# 5. Export ------------------------------------------------
# write_csv(resultats, "data/resultats.csv")
```

### 4. Indentation et espaces

```r
# ✅ Lisible : espaces autour des opérateurs, après les virgules
densite <- population / superficie
iles_oi[iles_oi$independant == TRUE, ]

# ❌ Difficile à lire
densite<-population/superficie
iles_oi[iles_oi$independant==TRUE,]
```

::: {.callout-tip}
## Astuce : formatage automatique
Dans RStudio, utilisez `Code > Reformat Code` (`Ctrl + Shift + A`)
pour formater automatiquement votre code selon les conventions R.
:::

---

## Les erreurs courantes des débutants

Voici les erreurs que vous allez faire (tout le monde les fait au début) :

| Erreur | Message typique | Cause | Solution |
|--------|----------------|-------|---------|
| Parenthèse non fermée | `+` dans la console | Vous avez oublié `)` | Appuyez sur `Échap` et corrigez |
| Objet introuvable | `Error: object 'x' not found` | Faute de frappe ou objet non créé | Vérifiez l'orthographe et relancez la création |
| Fonction introuvable | `Error: could not find function` | Package non chargé | `library(nom_du_package)` |
| Mauvais type | `Error: non-numeric argument` | Opération sur du texte | Vérifiez `class()` de l'objet |
| NA dans le résultat | Résultat = `NA` | Valeur manquante dans les données | Ajoutez `na.rm = TRUE` |

```r
# Exemple d'erreur de parenthèse - la console affiche "+"
mean(c(1, 2, 3)   # ← parenthèse manquante
# La console attend la suite... appuyez sur Échap pour annuler
```

---

## Exercice récapitulatif de la séance

::: {.callout-note}
## Exercice complet

Vous analysez les données de production agricole de quelques pays tropicaux en 2022.

**Données :**

| Pays | Culture principale | Production (tonnes) | Surface (ha) |
|------|-------------------|---------------------|--------------|
| Madagascar | Vanille | 2 900 | 4 462 |
| Comores | Girofle | 8 000 | 7 619 |
| La Réunion | Canne à sucre | 1 800 000 | 25 000 |
| Maurice | Canne à sucre | 3 700 000 | 52 857 |
| Kenya | Café | 49 000 | 84 483 |

**Questions :**

1. Créez un vecteur `pays` avec les noms des 5 pays.
2. Créez un vecteur `production` avec les productions en tonnes.
3. Créez un vecteur `surface_ha` avec les surfaces en hectares.
4. Calculez le **rendement** (kg/ha) pour chaque pays : `rendement = (production / surface) * 1000`.
5. Quel pays a le **rendement le plus élevé** ? Utilisez `which.max()`.
6. Créez un **data frame** `agri` avec les colonnes `pays`, `production`, `surface_ha`, `rendement`.
7. Affichez uniquement les lignes où la production dépasse 1 000 000 tonnes.
8. Calculez la production totale (en millions de tonnes) de tous ces pays réunis.
:::

::: {.callout-caution collapse="true"}
## Corrigé

```r
# 1 à 3 : Vecteurs de données
pays <- c("Madagascar", "Comores", "La Réunion", "Maurice", "Kenya")

production <- c(2900, 8000, 1800000, 3700000, 49000)

surface_ha <- c(4462, 7619, 25000, 52857, 84483)

# 4 : Rendement en kg/ha
rendement <- (production / surface_ha) * 1000
round(rendement, 0)

# 5 : Pays avec le rendement le plus élevé
pays[which.max(rendement)]
# → La Réunion (72 000 kg/ha pour la canne à sucre)

# 6 : Data frame
agri <- data.frame(
  pays       = pays,
  production = production,
  surface_ha = surface_ha,
  rendement  = round(rendement, 0),
  stringsAsFactors = FALSE
)
agri

# 7 : Filtrer les grandes productions
agri[agri$production > 1000000, ]

# 8 : Production totale en millions de tonnes
sum(production) / 1e6
# → 5.56 millions de tonnes
```
:::
