---
title: "Séance 2 — Introduction au tidyverse"
---

::: {.callout-tip}
## Objectifs de la séance
À l'issue de cette séance, vous serez capable de :

- Comprendre la philosophie du tidyverse et les données « tidy »
- Utiliser le pipe `|>` pour enchaîner des opérations
- Importer des données tabulaires avec `readr`
- Manipuler un tableau avec les verbes de `dplyr`
- Restructurer un tableau avec `tidyr`
:::

## L'écosystème tidyverse

Le **tidyverse** est une collection de packages R conçus pour fonctionner ensemble
selon une philosophie cohérente de traitement des données.

```{r}
library(tidyverse)
```

Les packages clés du tidyverse :

| Package | Rôle principal |
|---------|---------------|
| `readr` | Importer des données (CSV, TSV…) |
| `dplyr` | Manipuler des tableaux (filtrer, sélectionner, agréger…) |
| `tidyr` | Restructurer des tableaux (pivot, séparation…) |
| `ggplot2` | Visualiser les données |
| `stringr` | Manipuler des chaînes de caractères |
| `forcats` | Manipuler des facteurs |
| `lubridate` | Manipuler des dates |
| `purrr` | Programmation fonctionnelle |

### Le concept de « tidy data »

Des données sont dites **tidy** (rangées) lorsque :

1. Chaque **variable** est dans une colonne.
2. Chaque **observation** est dans une ligne.
3. Chaque **valeur** occupe une cellule.

```r
# Données NON tidy (format large — "wide")
#   pays        | 2020  | 2021  | 2022
#   La Réunion  | 8100  | 8300  | 8600
#   Maurice     | 8900  | 9200  | 10500

# Données TIDY (format long)
#   pays        | annee | pib
#   La Réunion  | 2020  | 8100
#   La Réunion  | 2021  | 8300
#   ...
```

---

## Le pipe `|>`

Le **pipe** permet d'enchaîner des opérations en lisant le code de gauche à droite.
Il transmet automatiquement le résultat de gauche comme **premier argument** de la fonction de droite.

```{r}
# Sans pipe : difficile à lire
mean(sqrt(abs(c(-4, 9, -16, 25))))

# Avec le pipe natif de R (|>)
c(-4, 9, -16, 25) |> abs() |> sqrt() |> mean()
```

::: {.callout-note}
## Deux pipes coexistent
- `|>` : pipe **natif** de R (disponible depuis R 4.1) — recommandé
- `%>%` : pipe du package `magrittr` (chargé avec le tidyverse) — toujours très répandu

Dans ce cours, nous utilisons `|>`.
:::

---

## Importation de données avec `readr`

### Importer un fichier CSV

```r
# Importer un fichier CSV local
donnees <- read_csv("data/mon_fichier.csv")

# Importer un fichier depuis le web
url_fao <- "https://exemple.fao.org/données.csv"
donnees_fao <- read_csv(url_fao)
```

Les fonctions de `readr` :

| Fonction | Format |
|----------|--------|
| `read_csv()` | CSV (séparateur `,`) |
| `read_csv2()` | CSV (séparateur `;`, standard européen) |
| `read_tsv()` | TSV (séparateur tabulation) |
| `read_delim()` | Délimiteur personnalisé |

### Exemple avec les données Gapminder

Le package `gapminder` contient des données mondiales de développement
(PIB/habitant, espérance de vie, population) pour 142 pays entre 1952 et 2007.

```{r}
library(gapminder)

# Aperçu des données
gapminder
```

```{r}
# Structure
glimpse(gapminder)
```

---

## Manipulation de données avec `dplyr`

Les **six verbes fondamentaux** de `dplyr` :

| Verbe | Action |
|-------|--------|
| `filter()` | Sélectionner des lignes selon une condition |
| `select()` | Sélectionner des colonnes |
| `mutate()` | Créer ou modifier des colonnes |
| `arrange()` | Trier les lignes |
| `summarise()` | Calculer des résumés |
| `group_by()` | Regrouper avant de résumer |

### `filter()` — Filtrer des lignes

```{r}
# Données de l'Afrique subsaharienne pour 2007
gapminder |>
  filter(continent == "Africa", year == 2007)
```

```{r}
# Pays avec une espérance de vie > 70 ans en Asie
gapminder |>
  filter(continent == "Asia", lifeExp > 70, year == 2007)
```

**Opérateurs utiles dans `filter()`** :

| Opérateur | Signification |
|-----------|---------------|
| `==` | Égal à |
| `!=` | Différent de |
| `>`, `>=` | Supérieur (ou égal) à |
| `<`, `<=` | Inférieur (ou égal) à |
| `&` ou `,` | ET logique |
| `\|` | OU logique |
| `%in%` | Appartient à un ensemble |
| `is.na()` | Est manquant |
| `!is.na()` | N'est pas manquant |

```{r}
# Pays de l'Océan Indien et Afrique de l'Est en 2007
pays_tropicaux <- c("Madagascar", "Mozambique", "Tanzania",
                    "Kenya", "Comoros", "Mauritius")

gapminder |>
  filter(country %in% pays_tropicaux, year == 2007)
```

### `select()` — Sélectionner des colonnes

```{r}
# Conserver seulement certaines colonnes
gapminder |>
  select(country, year, lifeExp, gdpPercap)
```

```{r}
# Supprimer une colonne
gapminder |>
  select(-continent)

# Renommer en sélectionnant
gapminder |>
  select(pays = country, annee = year, esperance_vie = lifeExp)
```

**Fonctions d'aide pour `select()`** :

| Fonction | Usage |
|----------|-------|
| `starts_with("x")` | Colonnes commençant par "x" |
| `ends_with("x")` | Colonnes finissant par "x" |
| `contains("x")` | Colonnes contenant "x" |
| `everything()` | Toutes les autres colonnes |

### `mutate()` — Créer ou modifier des colonnes

```{r}
# Calculer le PIB total (PIB/habitant × population)
gapminder |>
  mutate(pib_total = gdpPercap * pop) |>
  select(country, year, pib_total) |>
  filter(year == 2007) |>
  arrange(desc(pib_total))
```

```{r}
# Créer une catégorie de revenu
gapminder |>
  filter(year == 2007) |>
  mutate(
    categorie_revenu = case_when(
      gdpPercap < 1000              ~ "Faible",
      gdpPercap >= 1000 & gdpPercap < 5000  ~ "Intermédiaire bas",
      gdpPercap >= 5000 & gdpPercap < 15000 ~ "Intermédiaire haut",
      gdpPercap >= 15000            ~ "Élevé"
    )
  ) |>
  count(categorie_revenu)
```

### `arrange()` — Trier les lignes

```{r}
# Top 10 des pays africains par espérance de vie en 2007
gapminder |>
  filter(continent == "Africa", year == 2007) |>
  arrange(desc(lifeExp)) |>
  head(10)
```

### `summarise()` et `group_by()` — Agréger par groupe

```{r}
# Statistiques par continent en 2007
gapminder |>
  filter(year == 2007) |>
  group_by(continent) |>
  summarise(
    nb_pays          = n(),
    pib_median       = median(gdpPercap),
    esp_vie_moyenne  = mean(lifeExp),
    population_tot   = sum(pop)
  ) |>
  arrange(desc(pib_median))
```

```{r}
# Évolution du PIB médian mondial par décennie
gapminder |>
  mutate(decennie = (year %/% 10) * 10) |>
  group_by(decennie) |>
  summarise(
    pib_median = median(gdpPercap),
    esp_vie_mediane = median(lifeExp)
  )
```

### `rename()` — Renommer des colonnes

```{r}
gapminder |>
  rename(
    pays          = country,
    annee         = year,
    esperance_vie = lifeExp,
    population    = pop,
    pib_habitant  = gdpPercap
  ) |>
  glimpse()
```

### Jointures entre tableaux

```{r}
# Données des pays de l'Océan Indien (table supplémentaire fictive)
info_geo <- tibble(
  country = c("Madagascar", "Mozambique", "Tanzania", "Kenya",
              "Comoros", "Mauritius", "Reunion"),
  ocean   = "Indien",
  climat  = c("Tropical", "Tropical", "Tropical", "Tropical",
              "Tropical", "Tropical humide", "Tropical humide"),
  facade_maritime = TRUE
)

# Jointure (left_join : on garde tous les pays de gapminder)
gapminder |>
  filter(year == 2007) |>
  left_join(info_geo, by = "country") |>
  filter(!is.na(ocean)) |>
  select(country, lifeExp, gdpPercap, climat)
```

---

## Restructuration avec `tidyr`

### `pivot_longer()` — Du format large au format long

```{r}
# Données larges (format original non-tidy)
temperatures_larges <- tibble(
  station  = c("Saint-Denis", "Saint-Pierre", "Le Tampon"),
  T_jan    = c(27.2, 27.8, 21.5),
  T_avr    = c(24.5, 25.1, 19.2),
  T_juil   = c(19.8, 20.5, 14.9),
  T_oct    = c(23.1, 23.9, 17.8)
)

temperatures_larges
```

```{r}
# Conversion en format long (tidy)
temperatures_longues <- temperatures_larges |>
  pivot_longer(
    cols      = starts_with("T_"),
    names_to  = "mois",
    values_to = "temperature"
  ) |>
  mutate(mois = str_remove(mois, "T_"))

temperatures_longues
```

### `pivot_wider()` — Du format long au format large

```{r}
# L'opération inverse
temperatures_longues |>
  pivot_wider(
    names_from  = mois,
    values_from = temperature
  )
```

### `separate()` et `unite()`

```{r}
# Séparer une colonne en plusieurs
df <- tibble(date_station = c("2024-01_Saint-Denis",
                               "2024-02_Saint-Pierre",
                               "2024-03_Le Tampon"))

df |>
  separate(date_station, into = c("date", "station"), sep = "_", extra = "merge")
```

---

## Exemple complet : analyse de l'Afrique subsaharienne

```{r}
# Analyse complète enchaînée avec le pipe
resultat <- gapminder |>
  # Filtrer l'Afrique subsaharienne
  filter(continent == "Africa") |>
  # Calculer le PIB total
  mutate(pib_total_mrd = (gdpPercap * pop) / 1e9) |>
  # Garder seulement les colonnes utiles
  select(country, year, lifeExp, pib_total_mrd) |>
  # Regrouper par décennie
  mutate(decennie = paste0(floor(year / 10) * 10, "s")) |>
  group_by(decennie) |>
  summarise(
    esp_vie_moy    = round(mean(lifeExp), 1),
    pib_tot_median = round(median(pib_total_mrd), 2)
  )

resultat
```

---

## Exercice récapitulatif

::: {.callout-note}
## Exercice
En utilisant le jeu de données `gapminder` :

1. Filtrez les données pour l'année 2007 et le continent africain.
2. Créez une nouvelle colonne `pib_total_mrd` = PIB total en milliards de dollars.
3. Sélectionnez uniquement `country`, `lifeExp`, `gdpPercap`, `pib_total_mrd`.
4. Triez par espérance de vie décroissante.
5. Affichez les 5 premiers pays.
6. Calculez l'espérance de vie médiane et le PIB/habitant médian pour ce sous-ensemble.
:::

::: {.callout-caution collapse="true"}
## Corrigé

```r
library(gapminder)
library(tidyverse)

# Étapes 1 à 5
top5 <- gapminder |>
  filter(year == 2007, continent == "Africa") |>
  mutate(pib_total_mrd = (gdpPercap * pop) / 1e9) |>
  select(country, lifeExp, gdpPercap, pib_total_mrd) |>
  arrange(desc(lifeExp)) |>
  head(5)

top5

# Étape 6 : Statistiques sur l'ensemble du sous-ensemble africain 2007
gapminder |>
  filter(year == 2007, continent == "Africa") |>
  summarise(
    esp_vie_mediane  = median(lifeExp),
    pib_habitant_med = median(gdpPercap)
  )
```
:::
