---
title: "Séance 5 — Visualisation avec ggplot2"
---

::: {.callout-tip}
## Objectifs de la séance
À l'issue de cette séance, vous serez capable de :

- Comprendre la grammaire graphique de `ggplot2`
- Construire progressivement un graphique couche par couche
- Utiliser les géométries principales (points, lignes, barres, histogrammes, boxplots)
- Personnaliser un graphique (titres, thèmes, couleurs, axes)
- Créer des graphiques à facettes pour comparer des groupes
:::

```{r}
library(tidyverse)
library(gapminder)
library(palmerpenguins)
```

---

## La grammaire graphique

`ggplot2` repose sur la **grammaire graphique** (*Grammar of Graphics*) de Leland Wilkinson.
Un graphique est construit par **couches successives** :

```
ggplot(data = <DONNÉES>) +
  aes(<ESTHÉTIQUES>) +
  geom_<GÉOMÉTRIE>(<OPTIONS>) +
  scale_<ÉCHELLE>() +
  facet_<FACETTE>() +
  labs(<ÉTIQUETTES>) +
  theme_<THÈME>()
```

| Composant | Rôle |
|-----------|------|
| `data` | Le jeu de données |
| `aes()` | Correspondance variables → propriétés visuelles |
| `geom_*` | Type de représentation graphique |
| `scale_*` | Contrôle des axes et des couleurs |
| `facet_*` | Division en sous-graphiques |
| `labs()` | Titres et étiquettes |
| `theme_*` | Apparence générale |

---

## Construction progressive d'un graphique

Construisons pas à pas un nuage de points de l'espérance de vie vs PIB/habitant.

```{r}
# Données 2007
gm_2007 <- gapminder |> filter(year == 2007)

# Étape 1 : Initialiser le graphique (canevas vide)
ggplot(data = gm_2007)
```

```{r}
# Étape 2 : Ajouter les esthétiques
ggplot(data = gm_2007, aes(x = gdpPercap, y = lifeExp))
```

```{r}
# Étape 3 : Ajouter une géométrie
ggplot(data = gm_2007, aes(x = gdpPercap, y = lifeExp)) +
  geom_point()
```

```{r}
# Étape 4 : Encoder d'autres variables dans des esthétiques
ggplot(data = gm_2007, aes(x = gdpPercap, y = lifeExp,
                            color = continent, size = pop)) +
  geom_point(alpha = 0.7)
```

```{r}
# Étape 5 : Transformer l'axe x en échelle logarithmique
ggplot(data = gm_2007, aes(x = gdpPercap, y = lifeExp,
                            color = continent, size = pop)) +
  geom_point(alpha = 0.7) +
  scale_x_log10()
```

```{r}
# Étape 6 : Ajouter titres et étiquettes
ggplot(data = gm_2007, aes(x = gdpPercap, y = lifeExp,
                            color = continent, size = pop)) +
  geom_point(alpha = 0.7) +
  scale_x_log10(labels = scales::dollar) +
  labs(
    title    = "Espérance de vie vs PIB par habitant (2007)",
    subtitle = "La taille des points est proportionnelle à la population",
    x        = "PIB par habitant (USD, échelle log)",
    y        = "Espérance de vie (années)",
    color    = "Continent",
    size     = "Population",
    caption  = "Source : Gapminder Foundation"
  ) +
  theme_minimal()
```

---

## Les géométries principales

### `geom_point()` — Nuage de points

```{r}
# Morphologie des manchots (palmerpenguins)
ggplot(penguins, aes(x = bill_length_mm, y = bill_depth_mm,
                     color = species, shape = species)) +
  geom_point(size = 2, alpha = 0.8, na.rm = TRUE) +
  scale_color_manual(values = c("#E69F00", "#56B4E9", "#009E73")) +
  labs(
    title = "Dimensions du bec selon l'espèce de manchot",
    x = "Longueur du bec (mm)", y = "Hauteur du bec (mm)",
    color = "Espèce", shape = "Espèce",
    caption = "Source : Gorman et al. (2014) — Station Palmer, Antarctique"
  ) +
  theme_bw()
```

### `geom_line()` — Courbes et séries temporelles

```{r}
# Évolution de l'espérance de vie dans 4 pays représentatifs
pays_selec <- c("France", "China", "Brazil", "Kenya")

gapminder |>
  filter(country %in% pays_selec) |>
  ggplot(aes(x = year, y = lifeExp, color = country, group = country)) +
  geom_line(linewidth = 1) +
  geom_point(size = 2) +
  scale_color_brewer(palette = "Set1") +
  labs(
    title    = "Évolution de l'espérance de vie (1952–2007)",
    x        = "Année",
    y        = "Espérance de vie (années)",
    color    = "Pays",
    caption  = "Source : Gapminder Foundation"
  ) +
  theme_minimal()
```

### `geom_col()` et `geom_bar()` — Diagrammes en barres

```{r}
# Production agricole 2022 (données du TP 1)
# Simulation avec des données représentatives
prod_canne <- tibble(
  pays = c("Brésil", "Inde", "Chine", "Thaïlande", "Pakistan",
           "Mexique", "Australie", "Maurice", "Réunion", "Madagascar"),
  production_Mt = c(752, 331, 108, 86, 81, 55, 31, 3.7, 1.8, 2.1)
)

prod_canne |>
  mutate(pays = fct_reorder(pays, production_Mt)) |>
  ggplot(aes(x = production_Mt, y = pays,
             fill = production_Mt > 10)) +
  geom_col() +
  scale_fill_manual(values = c("#aed6f1", "#2980b9"),
                    labels = c("< 10 Mt", "≥ 10 Mt")) +
  labs(
    title   = "Production de canne à sucre (2022, estimation)",
    x       = "Production (millions de tonnes)",
    y       = NULL,
    fill    = NULL,
    caption = "Source : FAOSTAT"
  ) +
  theme_minimal() +
  theme(legend.position = "bottom")
```

### `geom_histogram()` — Histogrammes

```{r}
# Distribution de l'espérance de vie en 2007
gapminder |>
  filter(year == 2007) |>
  ggplot(aes(x = lifeExp, fill = continent)) +
  geom_histogram(binwidth = 5, color = "white", alpha = 0.8) +
  scale_fill_brewer(palette = "Set2") +
  labs(
    title = "Distribution de l'espérance de vie par continent (2007)",
    x     = "Espérance de vie (années)",
    y     = "Nombre de pays",
    fill  = "Continent"
  ) +
  theme_minimal()
```

### `geom_boxplot()` et `geom_violin()` — Boîtes à moustaches

```{r}
# Comparaison de l'espérance de vie par continent en 2007
gapminder |>
  filter(year == 2007) |>
  mutate(continent = fct_reorder(continent, lifeExp, median)) |>
  ggplot(aes(x = continent, y = lifeExp, fill = continent)) +
  geom_violin(alpha = 0.5, trim = FALSE) +
  geom_boxplot(width = 0.2, outlier.shape = NA, alpha = 0.8) +
  geom_jitter(width = 0.1, alpha = 0.3, size = 1.5) +
  scale_fill_brewer(palette = "Set2") +
  labs(
    title   = "Distribution de l'espérance de vie par continent (2007)",
    x       = NULL,
    y       = "Espérance de vie (années)",
    caption = "Source : Gapminder Foundation"
  ) +
  theme_minimal() +
  theme(legend.position = "none")
```

### `geom_density()` — Courbe de densité

```{r}
# Densité du PIB/habitant en 2007 par continent
gapminder |>
  filter(year == 2007) |>
  ggplot(aes(x = gdpPercap, fill = continent, color = continent)) +
  geom_density(alpha = 0.3) +
  scale_x_log10(labels = scales::dollar) +
  scale_fill_brewer(palette = "Set1") +
  scale_color_brewer(palette = "Set1") +
  labs(
    title = "Distribution du PIB/habitant par continent (2007, échelle log)",
    x     = "PIB par habitant (USD)",
    y     = "Densité",
    fill  = "Continent",
    color = "Continent"
  ) +
  theme_minimal()
```

---

## Personnalisation avancée

### Couleurs

```{r}
# Couleurs manuelles
ggplot(gm_2007, aes(continent, fill = continent)) +
  geom_bar() +
  scale_fill_manual(values = c(
    "Africa"   = "#e74c3c",
    "Americas" = "#3498db",
    "Asia"     = "#2ecc71",
    "Europe"   = "#9b59b6",
    "Oceania"  = "#f39c12"
  )) +
  labs(title = "Nombre de pays par continent (2007)",
       x = NULL, y = "Nombre de pays") +
  theme_minimal() +
  theme(legend.position = "none")
```

```{r}
# Palettes ColorBrewer (daltonisme-friendly)
# RColorBrewer::display.brewer.all()  # Pour voir toutes les palettes

# Palette divergente (pour données avec point neutre)
gapminder |>
  filter(year == 2007, continent == "Africa") |>
  mutate(pays = fct_reorder(country, lifeExp),
         sous_mediane = lifeExp < median(lifeExp)) |>
  ggplot(aes(x = lifeExp, y = pays, fill = sous_mediane)) +
  geom_col() +
  scale_fill_manual(values = c("TRUE" = "#e74c3c", "FALSE" = "#2ecc71")) +
  geom_vline(xintercept = median(gm_2007 |>
               filter(continent == "Africa") |> pull(lifeExp)),
             linetype = "dashed", color = "black") +
  labs(title = "Espérance de vie en Afrique (2007)",
       x = "Espérance de vie (années)", y = NULL, fill = "< médiane") +
  theme_minimal(base_size = 9)
```

### Thèmes

```{r}
p_base <- gapminder |>
  filter(year == 2007) |>
  ggplot(aes(x = gdpPercap, y = lifeExp, color = continent)) +
  geom_point(alpha = 0.7) +
  scale_x_log10() +
  labs(title = "Espérance de vie vs PIB/habitant (2007)")

# Thèmes prédéfinis
p_base + theme_minimal()
```

```{r}
# Personnalisation du thème
p_base +
  theme_minimal(base_size = 12) +
  theme(
    plot.title       = element_text(face = "bold", size = 14),
    plot.subtitle    = element_text(color = "grey50"),
    legend.position  = "bottom",
    panel.grid.minor = element_blank(),
    axis.title       = element_text(color = "grey30"),
    plot.caption     = element_text(hjust = 0, color = "grey60", size = 9)
  )
```

---

## Facettes

Les facettes permettent de diviser un graphique en **sous-graphiques** par une variable.

```{r}
# facet_wrap() : une variable de groupement
gapminder |>
  filter(year %in% c(1957, 1977, 1997, 2007)) |>
  ggplot(aes(x = gdpPercap, y = lifeExp, color = continent, size = pop)) +
  geom_point(alpha = 0.6) +
  scale_x_log10(labels = scales::dollar_format(suffix = "")) +
  scale_size(range = c(1, 8), guide = "none") +
  facet_wrap(~ year) +
  labs(
    title   = "Développement mondial par décennie (1957–2007)",
    x       = "PIB par habitant (USD, log)",
    y       = "Espérance de vie (années)",
    color   = "Continent",
    caption = "Source : Gapminder Foundation"
  ) +
  theme_bw(base_size = 10) +
  theme(legend.position = "bottom")
```

```{r}
# facet_grid() : deux variables de groupement
gapminder |>
  filter(continent %in% c("Africa", "Asia", "Europe"),
         year %in% c(1967, 1987, 2007)) |>
  ggplot(aes(x = gdpPercap, y = lifeExp)) +
  geom_point(aes(color = continent), alpha = 0.6, size = 1.5) +
  geom_smooth(method = "lm", se = FALSE, color = "black",
              linewidth = 0.5) +
  scale_x_log10() +
  facet_grid(continent ~ year) +
  labs(
    title = "PIB vs Espérance de vie (Africa, Asia, Europe)",
    x = "PIB/habitant (log)", y = "Espérance de vie"
  ) +
  theme_bw(base_size = 9) +
  theme(legend.position = "none")
```

---

## Sauvegarder un graphique

```r
# Sauvegarder le dernier graphique
ggsave("figures/graphique.png", width = 8, height = 5, dpi = 300)

# Sauvegarder un graphique spécifique
mon_graphique <- ggplot(...) + ...
ggsave("figures/graphique.pdf", plot = mon_graphique, width = 8, height = 5)
```

---

## Exercice récapitulatif

::: {.callout-note}
## Exercice

En utilisant `gapminder` et `palmerpenguins` :

1. Reproduisez le graphique "Espérance de vie vs PIB" pour l'Afrique subsaharienne
   uniquement, en utilisant la couleur pour distinguer si l'espérance de vie est
   supérieure ou inférieure à 60 ans.

2. Créez un graphique montrant l'évolution de la population totale de chaque continent
   entre 1952 et 2007 (une ligne par continent).

3. Avec `penguins`, créez un histogramme de la masse corporelle (`body_mass_g`)
   avec une facette par espèce et une couleur différente pour les mâles et les femelles.
:::

::: {.callout-caution collapse="true"}
## Corrigé

```r
library(tidyverse)
library(gapminder)
library(palmerpenguins)

# 1. Afrique subsaharienne : PIB vs espérance de vie
gapminder |>
  filter(continent == "Africa", year == 2007) |>
  mutate(esp_cat = if_else(lifeExp >= 60, "≥ 60 ans", "< 60 ans")) |>
  ggplot(aes(x = gdpPercap, y = lifeExp, color = esp_cat)) +
  geom_point(size = 3, alpha = 0.8) +
  scale_x_log10(labels = scales::dollar) +
  scale_color_manual(values = c("< 60 ans" = "#e74c3c", "≥ 60 ans" = "#27ae60")) +
  geom_hline(yintercept = 60, linetype = "dashed", color = "grey50") +
  labs(title = "Espérance de vie vs PIB en Afrique (2007)",
       x = "PIB/habitant (log)", y = "Espérance de vie",
       color = NULL, caption = "Source : Gapminder") +
  theme_minimal()

# 2. Évolution de la population totale par continent
gapminder |>
  group_by(continent, year) |>
  summarise(pop_total = sum(pop) / 1e9, .groups = "drop") |>
  ggplot(aes(x = year, y = pop_total, color = continent, group = continent)) +
  geom_line(linewidth = 1.2) +
  geom_point(size = 2) +
  scale_color_brewer(palette = "Set1") +
  labs(title = "Population totale par continent (1952–2007)",
       x = "Année", y = "Population (milliards)",
       color = "Continent", caption = "Source : Gapminder") +
  theme_minimal()

# 3. Manchots : masse corporelle par espèce et sexe
penguins |>
  filter(!is.na(sex)) |>
  ggplot(aes(x = body_mass_g, fill = sex)) +
  geom_histogram(binwidth = 200, alpha = 0.8, position = "identity") +
  scale_fill_manual(values = c("female" = "#e91e63", "male" = "#1976d2")) +
  facet_wrap(~ species, ncol = 1) +
  labs(title = "Masse corporelle des manchots par espèce et sexe",
       x = "Masse corporelle (g)", y = "Effectif",
       fill = "Sexe", caption = "Source : Gorman et al. (2014)") +
  theme_bw()
```
:::
