---
title: "Séance 8 - Améliorer sa productivité avec l'IA dans R"
---

::: {.callout-tip}
## Objectifs de la séance
À l'issue de cette séance, vous serez capable de :

- Utiliser les assistants IA pour accélérer l'écriture de code R
- Identifier les bonnes pratiques et les limites de l'IA en programmation
- Déboguer du code avec l'aide de l'IA
- Rédiger des prompts efficaces pour des tâches de data science
- Installer et interroger un LLM local avec Ollama et le package `ollamar`
- Mettre en place un pipeline de nettoyage d'adresses et de géocodage via l'API BAN
:::

::: {.callout-warning}
## Avertissement académique
L'IA est un **outil d'assistance**, pas un substitut à la compréhension.
Dans le cadre académique, vous êtes responsable du code que vous soumettez.
Utilisez l'IA pour apprendre et déboguer, pas pour contourner la réflexion.
:::

---

## Les assistants IA disponibles dans RStudio

### GitHub Copilot dans RStudio

GitHub Copilot est un assistant IA intégré à RStudio (depuis la version 2023.09).
Il suggère du code en temps réel pendant que vous tapez.

**Activation :**
`Tools > Global Options > Copilot > Enable GitHub Copilot`

Vous avez besoin d'un compte GitHub avec accès à Copilot.
Les étudiants peuvent obtenir l'accès gratuit via le
[GitHub Education Pack](https://education.github.com/pack).

### Autres outils

| Outil | Accès | Usage recommandé |
|-------|-------|-----------------|
| **GitHub Copilot** | RStudio (intégré) | Complétion de code en temps réel |
| **ChatGPT** | Web / API | Génération de code, explication, débogage |
| **Claude (Anthropic)** | Web / API | Explication détaillée, refactoring |
| **Gemini** | Web | Questions générales, documentation |
| **Perplexity** | Web | Recherche avec sources citées |

---

## Bonnes pratiques d'usage de l'IA

### Ce que l'IA fait bien

- Générer du code boilerplate (structure de base)
- Proposer des solutions alternatives
- Expliquer du code que vous ne comprenez pas
- Identifier des erreurs syntaxiques
- Convertir du code d'un format à un autre (ex: base R → tidyverse)
- Suggérer des noms de fonctions ou de packages
- Aider à rédiger de la documentation

### Ce que l'IA fait mal (ou mal parfois)

- **Hallucinations** : inventer des fonctions qui n'existent pas
- Connaître les packages récents (coupure de données d'entraînement)
- Comprendre votre contexte métier spécifique sans description
- Garantir l'exactitude statistique des analyses
- Connaître vos données locales

::: {.callout-warning}
## Règle d'or
**Vérifiez toujours** le code généré par l'IA avant de l'utiliser.
Testez-le, comprenez-le, et adaptez-le si nécessaire.
Ne soumettez jamais un code que vous ne comprenez pas.
:::

---

## Rédiger des prompts efficaces

### Structure d'un bon prompt

Un bon prompt contient :

1. **Le contexte** : quel type de données vous avez
2. **La tâche précise** : ce que vous voulez accomplir
3. **Les contraintes** : packages à utiliser, format de sortie
4. **Un exemple si possible** : un extrait de vos données

### Exemples de prompts

**Prompt vague (mauvais) :**
```
Fais-moi un graphique de mes données
```

**Prompt précis (bon) :**
```
J'ai un data frame R appelé `gapminder` avec les colonnes :
country (character), continent (factor), year (integer),
lifeExp (numeric), pop (numeric), gdpPercap (numeric).

Génère un graphique ggplot2 montrant l'évolution de l'espérance
de vie médiane par continent entre 1952 et 2007.
Utilise une couleur différente par continent, le thème minimal,
et ajoute des titres et une légende en français.
```

---

## Débogage avec l'IA

Quand votre code renvoie une erreur, fournissez à l'IA :

1. **Le code complet** (ou la partie concernée)
2. **Le message d'erreur exact**
3. **Ce que vous attendiez comme résultat**

### Exemple de débogage

**Votre code :**
```r
library(tidyverse)
library(gapminder)

gapminder %>%
  filter(continent = "Africa") %>%
  summarise(moy = mean(lifeExp))
```

**Message d'erreur :**
```
Error in `filter()`:
! We detected a named input.
ℹ This usually means that you've used `=` instead of `==`.
```

**Prompt de débogage :**
```
Ce code R génère l'erreur suivante :
"Error in filter(): We detected a named input..."

Code : [collez votre code]
Erreur : [collez l'erreur]

Qu'est-ce qui ne va pas et comment le corriger ?
```

**Solution :**
```r
# Correction : utiliser == (égalité) et non = (affectation)
gapminder %>%
  filter(continent == "Africa") %>%    # == et non =
  summarise(moy = mean(lifeExp))
```

---

## IA locale avec Ollama — nettoyage d'adresses et géocodage

Jusqu'ici, nous avons vu des IA accessibles via le web (ChatGPT, Claude…).
Une alternative puissante existe : **faire tourner un modèle de langage directement sur votre machine**,
sans connexion internet, sans compte, et sans envoyer vos données à un tiers.

C'est exactement ce que permet **Ollama**.

---

### Pourquoi un LLM local ?

| | IA en ligne (ChatGPT, Claude…) | Ollama (local) |
|---|---|---|
| **Confidentialité** | Données envoyées au cloud | Données restent sur votre machine |
| **Coût** | Gratuit limité / abonnement | Gratuit et illimité |
| **Connexion** | Requise | Non requise |
| **Qualité** | Modèles très puissants | Modèles plus petits, mais suffisants |
| **Vitesse** | Dépend du réseau | Dépend de votre CPU/GPU |

Le cas d'usage idéal d'Ollama en recherche : **traiter des données sensibles ou confidentielles**
(adresses, données personnelles, données propriétaires) sans les envoyer dans le cloud.

---

### Installation d'Ollama

**Étape 1 — Installer Ollama**

Téléchargez l'installeur depuis [ollama.com](https://ollama.com) (Windows, macOS ou Linux).
Après installation, Ollama tourne en arrière-plan et expose une API locale sur `http://localhost:11434`.

**Étape 2 — Télécharger un petit modèle**

Dans un terminal (pas dans R) :

```bash
# Modèle léger (~500 Mo), idéal pour les machines sans GPU
ollama pull qwen2.5:0.5b

# Alternatives selon votre machine
# ollama pull llama3.2:1b    (~1 Go, un peu plus performant)
# ollama pull phi3.5          (~2 Go, très bon rapport taille/qualité)
```

Pour vérifier que le modèle est bien installé :

```bash
ollama list
```

**Étape 3 — Installer le package R `ollamar`**

```r
install.packages("ollamar")
```

---

### Connexion à Ollama depuis R

```{r}
#| eval: false
library(ollamar)

# Tester la connexion (Ollama doit être lancé)
test_connection()
# Output attendu : Ollama local server running

# Lister les modèles disponibles localement
list_models()
```

---

### Application : nettoyage d'adresses réunionnaises

Les adresses saisies manuellement sont rarement homogènes.
Le fichier `adresses_messy.csv` contient 100 adresses réunionnaises réelles avec
de nombreuses variations : abréviations (`r.`, `rte`, `chem.`, `imp.`),
casse incohérente, séparateurs variés (`-`, `/`, `,`), codes postaux en fin ou
entre parenthèses, etc.

L'objectif est de les normaliser en un format **Numéro + Type + Nom de voie + Code postal + Commune**,
compatible avec l'API de géocodage.

```{r}
#| eval: false
library(tidyverse)
library(ollamar)

# Charger les adresses brutes
adresses <- read_csv("../data/adresses_messy.csv")
head(adresses, 5)
```

#### Rédiger un prompt de nettoyage

```{r}
#| eval: false
prompt_nettoyage <- function(adresse_brute) {
  paste0(
    "Tu es un expert en normalisation d'adresses postales françaises.\n",
    "Normalise l'adresse suivante en sortant UNIQUEMENT un objet JSON ",
    "avec les champs : numero, type_voie, nom_voie, code_postal, commune.\n",
    "Utilise le type de voie complet (Rue, Route, Chemin, Impasse, Avenue, ",
    "Boulevard, Allée, Résidence, Domaine…).\n",
    "Si un champ est absent, mets null.\n",
    "Adresse : ", adresse_brute, "\n",
    "Réponds uniquement avec le JSON, sans explication."
  )
}

# Test sur une adresse
test <- generate(
  model  = "qwen2.5:0.5b",
  prompt = prompt_nettoyage("71 chem. des Trois Mares - Bois d Olives - 97432 saint pierre"),
  output = "text"
)
cat(test)
# Résultat attendu :
# {"numero":"71","type_voie":"Chemin","nom_voie":"des Trois Mares",
#  "code_postal":"97432","commune":"Saint-Pierre"}
```

#### Traiter toutes les adresses

```{r}
#| eval: false
library(jsonlite)

nettoyer_adresse <- function(adresse_brute) {
  reponse <- generate(
    model  = "qwen2.5:0.5b",
    prompt = prompt_nettoyage(adresse_brute),
    output = "text"
  )
  # Extraire le JSON de la réponse
  json_str <- str_extract(reponse, "\\{.*\\}")
  if (is.na(json_str)) return(tibble(numero = NA, type_voie = NA,
                                      nom_voie = NA, code_postal = NA,
                                      commune = NA))
  tryCatch(
    fromJSON(json_str) %>% as_tibble(),
    error = function(e) tibble(numero = NA, type_voie = NA,
                               nom_voie = NA, code_postal = NA,
                               commune = NA)
  )
}

# Appliquer à toutes les adresses (peut prendre quelques minutes)
adresses_propres <- adresses %>%
  mutate(
    resultat     = map(adresse_messy, nettoyer_adresse),
    adresse_norm = map_chr(resultat, ~ {
      r <- .x
      paste(
        coalesce(r$numero, ""), coalesce(r$type_voie, ""),
        coalesce(r$nom_voie, ""), coalesce(r$code_postal, ""),
        coalesce(r$commune, "")
      ) %>% str_squish()
    })
  ) %>%
  select(adresse_messy, adresse_norm)

head(adresses_propres, 5)
```

---

### Géocodage avec l'API BAN

La **Base Adresse Nationale** (BAN) est la référence officielle des adresses en France.
Son API de géocodage est gratuite, sans clé, et couvre La Réunion.

```{r}
#| eval: false
library(httr2)

geocoder_ban <- function(adresse) {
  reponse <- request("https://api-adresse.data.gouv.fr/search/") %>%
    req_url_query(q = adresse, limit = 1) %>%
    req_perform() %>%
    resp_body_json()

  if (length(reponse$features) == 0) {
    return(tibble(lon = NA_real_, lat = NA_real_,
                  score = NA_real_, label_ban = NA_character_))
  }

  feat <- reponse$features[[1]]
  tibble(
    lon       = feat$geometry$coordinates[[1]],
    lat       = feat$geometry$coordinates[[2]],
    score     = feat$properties$score,
    label_ban = feat$properties$label
  )
}

# Test
geocoder_ban("71 Chemin des Trois Mares 97432 Saint-Pierre")
```

#### Pipeline complet : données brutes → coordonnées GPS

```{r}
#| eval: false
adresses_geo <- adresses_propres %>%
  mutate(geo = map(adresse_norm, geocoder_ban)) %>%
  unnest(geo)

# Résultats
adresses_geo %>%
  select(adresse_messy, adresse_norm, lon, lat, score, label_ban) %>%
  head(10)
```

```{r}
#| eval: false
# Qualité du géocodage
adresses_geo %>%
  summarise(
    n_total     = n(),
    n_geocodes  = sum(!is.na(lat)),
    score_moyen = mean(score, na.rm = TRUE),
    score_sup90 = mean(score > 0.9, na.rm = TRUE)
  )
```

#### Visualisation sur une carte

```{r}
#| eval: false
library(leaflet)

adresses_geo %>%
  filter(!is.na(lat)) %>%
  leaflet() %>%
  addTiles() %>%
  addCircleMarkers(
    lng   = ~lon,
    lat   = ~lat,
    popup = ~paste0("<b>", label_ban, "</b><br>",
                    "Adresse brute : ", adresse_messy, "<br>",
                    "Score BAN : ", round(score, 2)),
    radius      = 6,
    color       = "#e84e1b",
    fillOpacity = 0.8
  ) %>%
  addProviderTiles("CartoDB.Positron")
```

::: {.callout-note}
## Score de géocodage BAN

La BAN renvoie un `score` entre 0 et 1 :

| Score | Interprétation |
|-------|---------------|
| > 0.9 | Adresse trouvée avec grande confiance |
| 0.7 – 0.9 | Adresse probable, à vérifier |
| < 0.7 | Résultat incertain — vérification manuelle recommandée |

Un score faible indique souvent que le nettoyage de l'adresse a été imparfait.
Dans ce cas, retournez l'adresse brute directement à l'API — elle gère bien certaines variations.
:::

---

### Résumé du pipeline

```
adresses_messy.csv
      ↓
  Ollama (qwen2.5:0.5b)   ← modèle local, données privées
  Nettoyage et normalisation
      ↓
  adresse_norm (chaîne standardisée)
      ↓
  API BAN (api-adresse.data.gouv.fr)   ← service public, gratuit
  Géocodage
      ↓
  lon / lat / score
      ↓
  Carte leaflet
```

---

## Limites importantes

### Les hallucinations

L'IA peut inventer des fonctions :

```r
# Code hallucination : cette fonction n'existe PAS dans ggplot2
ggplot(data, aes(x, y)) +
  geom_scatter_density()   # ← INVENTÉ

# La vraie fonction est :
geom_point()
# ou pour la densité :
geom_density_2d()
```

**Toujours vérifier** dans la documentation officielle : `?nom_fonction` ou [tidyverse.org](https://www.tidyverse.org).

### La confidentialité des données

::: {.callout-warning}
## Attention aux données sensibles
Ne collez jamais de **données personnelles, confidentielles ou propriétaires**
dans un prompt destiné à un service IA externe (ChatGPT, Claude, Gemini).
Utilisez des données fictives ou anonymisées pour vos exemples.
:::

### La dépendance excessive

L'IA ralentit votre apprentissage si vous l'utilisez pour toutes les tâches.
Recommandation : essayez d'abord par vous-même, utilisez l'IA comme second recours.

---

## Workflow recommandé

```
1. Définir clairement la tâche
       ↓
2. Chercher dans la documentation (? ou RStudio)
       ↓
3. Essayer par vous-même
       ↓
4. Si bloqué > Stack Overflow / Forum Posit
       ↓
5. Si toujours bloqué > IA avec un prompt précis
       ↓
6. Lire, comprendre et tester le code suggéré
       ↓
7. Adapter à votre contexte
```

---

## Exercice pratique

::: {.callout-note}
## Exercice

**Partie 1 - Débogage guidé**

Les codes suivants contiennent chacun une erreur. Identifiez-la, corrigez-la,
et expliquez ce qui ne va pas.

```r
# Code 1
library(tidyverse)
gapminder %>%
  filter(year = 2007) %>%
  select(country, gdpPercap, lifeExp)

# Code 2
library(gapminder)
gapminder %>%
  group_by(continent) %>%
  summarize(
    moy_pib = mean(gdpPercap),
    moy_vie = mean(lifeEXP)     # attention à la casse
  )

# Code 3
ggplot(gapminder, aes(x = gdpPercap, y = lifeExp)) +
  geom_point(color = blue)      # oubli des guillemets
```

**Partie 2 - Prompt engineering**

Rédigez un prompt précis pour demander à une IA de :

- Créer une fonction R qui calcule l'indice de Gini à partir d'un vecteur de revenus
- La fonction doit gérer les valeurs manquantes
- Elle doit retourner un message d'erreur clair si tous les revenus sont zéro
:::

::: {.callout-caution collapse="true"}
## Corrigé

**Partie 1 - Débogage**

```r
# Code 1 : = doit être ==
gapminder %>%
  filter(year == 2007) %>%
  select(country, gdpPercap, lifeExp)

# Code 2 : lifeEXP doit être lifeExp (R est sensible à la casse)
gapminder %>%
  group_by(continent) %>%
  summarize(
    moy_pib = mean(gdpPercap),
    moy_vie = mean(lifeExp)
  )

# Code 3 : les couleurs textuelles doivent être entre guillemets
ggplot(gapminder, aes(x = gdpPercap, y = lifeExp)) +
  geom_point(color = "blue")
```

**Partie 2 - Exemple de prompt**

```
Je travaille en R avec le tidyverse.
Écris une fonction `calcul_gini(revenus)` qui :
- Prend en entrée un vecteur numérique de revenus
- Retourne l'indice de Gini (entre 0 et 1)
- Ignore les valeurs NA avec un message d'avertissement
- Génère une erreur avec stop() si le vecteur est vide ou si
  tous les revenus non-NA sont nuls ou négatifs
- Inclut un commentaire expliquant la formule utilisée

Formule de référence : G = (2 * sum(rank(x) * x)) / (n * sum(x)) - (n + 1) / n
```
:::
