---
title: "Séance 8 - Améliorer sa productivité avec l'IA dans R"
---

::: {.callout-tip}
## Objectifs de la séance
À l'issue de cette séance, vous serez capable de :

- Utiliser les assistants IA pour accélérer l'écriture de code R
- Identifier les bonnes pratiques et les limites de l'IA en programmation
- Déboguer du code avec l'aide de l'IA
- Rédiger des prompts efficaces pour des tâches de data science
- Installer et interroger un LLM local avec Ollama et le package `ollamar`
- Mettre en place un pipeline de nettoyage d'adresses et de géocodage via l'API BAN
:::

::: {.callout-warning}
## Avertissement académique
L'IA est un **outil d'assistance**, pas un substitut à la compréhension.
Dans le cadre académique, vous êtes responsable du code que vous soumettez.
Utilisez l'IA pour apprendre et déboguer, pas pour contourner la réflexion.
:::

---

## Les assistants IA disponibles dans RStudio

### GitHub Copilot dans RStudio

GitHub Copilot est un assistant IA intégré à RStudio (depuis la version 2023.09).
Il suggère du code en temps réel pendant que vous tapez.

**Activation :**
`Tools > Global Options > Copilot > Enable GitHub Copilot`

Vous avez besoin d'un compte GitHub avec accès à Copilot.
Les étudiants peuvent obtenir l'accès gratuit via le
[GitHub Education Pack](https://education.github.com/pack).

### Autres outils

| Outil | Accès | Usage recommandé |
|-------|-------|-----------------|
| **GitHub Copilot** | RStudio (intégré) | Complétion de code en temps réel |
| **ChatGPT** | Web / API | Génération de code, explication, débogage |
| **Claude (Anthropic)** | Web / API | Explication détaillée, refactoring |
| **Gemini** | Web | Questions générales, documentation |
| **Perplexity** | Web | Recherche avec sources citées |

---

## Bonnes pratiques d'usage de l'IA

### Ce que l'IA fait bien

- Générer du code boilerplate (structure de base)
- Proposer des solutions alternatives
- Expliquer du code que vous ne comprenez pas
- Identifier des erreurs syntaxiques
- Convertir du code d'un format à un autre (ex: base R → tidyverse)
- Suggérer des noms de fonctions ou de packages
- Aider à rédiger de la documentation

### Ce que l'IA fait mal (ou mal parfois)

- **Hallucinations** : inventer des fonctions qui n'existent pas
- Connaître les packages récents (coupure de données d'entraînement)
- Comprendre votre contexte métier spécifique sans description
- Garantir l'exactitude statistique des analyses
- Connaître vos données locales

::: {.callout-warning}
## Règle d'or
**Vérifiez toujours** le code généré par l'IA avant de l'utiliser.
Testez-le, comprenez-le, et adaptez-le si nécessaire.
Ne soumettez jamais un code que vous ne comprenez pas.
:::

---

## Rédiger des prompts efficaces

### Structure d'un bon prompt

Un bon prompt contient :

1. **Le contexte** : quel type de données vous avez
2. **La tâche précise** : ce que vous voulez accomplir
3. **Les contraintes** : packages à utiliser, format de sortie
4. **Un exemple si possible** : un extrait de vos données

### Exemples de prompts

**Prompt vague (mauvais) :**
```
Fais-moi un graphique de mes données
```

**Prompt précis (bon) :**
```
J'ai un data frame R appelé `gapminder` avec les colonnes :
country (character), continent (factor), year (integer),
lifeExp (numeric), pop (numeric), gdpPercap (numeric).

Génère un graphique ggplot2 montrant l'évolution de l'espérance
de vie médiane par continent entre 1952 et 2007.
Utilise une couleur différente par continent, le thème minimal,
et ajoute des titres et une légende en français.
```

---

## Débogage avec l'IA

Quand votre code renvoie une erreur, fournissez à l'IA :

1. **Le code complet** (ou la partie concernée)
2. **Le message d'erreur exact**
3. **Ce que vous attendiez comme résultat**

### Exemple de débogage

**Votre code :**
```r
library(tidyverse)
library(gapminder)

gapminder %>%
  filter(continent = "Africa") %>%
  summarise(moy = mean(lifeExp))
```

**Message d'erreur :**
```
Error in `filter()`:
! We detected a named input.
ℹ This usually means that you've used `=` instead of `==`.
```

**Prompt de débogage :**
```
Ce code R génère l'erreur suivante :
"Error in filter(): We detected a named input..."

Code : [collez votre code]
Erreur : [collez l'erreur]

Qu'est-ce qui ne va pas et comment le corriger ?
```

**Solution :**
```r
# Correction : utiliser == (égalité) et non = (affectation)
gapminder %>%
  filter(continent == "Africa") %>%    # == et non =
  summarise(moy = mean(lifeExp))
```

---

## IA locale avec Ollama — nettoyage d'adresses et géocodage

Jusqu'ici, nous avons vu des IA accessibles via le web (ChatGPT, Claude…).
Une alternative puissante existe : **faire tourner un modèle de langage directement sur votre machine**,
sans connexion internet, sans compte, et sans envoyer vos données à un tiers.

C'est exactement ce que permet **Ollama** — idéal pour traiter des données sensibles ou confidentielles.

---

### Installation (à faire une seule fois)

**Étape 1 — Installer Ollama**

Téléchargez l'installeur depuis [ollama.com](https://ollama.com) (Windows, macOS ou Linux).
Après installation, Ollama tourne silencieusement en arrière-plan.

**Étape 2 — Télécharger un petit modèle** (dans un terminal, pas dans R)

```bash
ollama pull qwen2.5:0.5b
```

Ce modèle pèse environ 400 Mo et fonctionne sans carte graphique dédiée.

**Étape 3 — Installer le package R**

```r
install.packages("ollamar")
```

**Vérification :**

```{r}
#| eval: false
library(ollamar)

test_connection()   # doit afficher : Ollama local server running
list_models()       # doit lister qwen2.5:0.5b
```

---

### Application : nettoyage d'adresses réunionnaises

Les adresses saisies manuellement sont rarement homogènes.
Le fichier `adresses_messy.csv` contient 100 adresses réunionnaises avec
des abréviations (`r.`, `rte`, `chem.`), des casses incohérentes, des séparateurs
variés (`-`, `/`, `,`), des mentions parasites (appartements, résidences, commerces…).

L'objectif : les normaliser pour les soumettre au géocodeur de la BAN.

```{r}
#| eval: false
library(tidyverse)
library(ollamar)

adresses_brutes <- read_csv("../data/adresses_messy.csv")
head(adresses_brutes, 5)
```

#### Le prompt système

On définit les instructions du modèle **une seule fois** dans un objet texte :

```{r}
#| eval: false
system_prompt <- "Tu es un outil expert en nettoyage de données géographiques françaises.
Ta tâche est de nettoyer l'adresse fournie pour la rendre compatible BAN.
RÈGLES STRICTES :
1. Conserve uniquement : le numéro, le type de voie, le nom de la voie, le code postal et la commune.
2. SUPPRIME impérativement : bâtiment, appartement, étage, 'Chez...', entreprise, BP, résidence.
3. Réponds UNIQUEMENT avec l'adresse nettoyée sur une seule ligne. Aucun commentaire."
```

#### Nettoyage avec `rowwise()` et `mutate()`

On utilise `rowwise()` pour que `chat()` soit appelé ligne par ligne,
comme si on appliquait la fonction manuellement à chaque adresse :

```{r}
#| eval: false
resultat <- adresses_brutes %>%
  rowwise() %>%
  mutate(adresse_nette = chat(
    model   = "qwen2.5:0.5b",
    message = list(
      list(role = "system", content = system_prompt),
      list(role = "user",   content = adresse_messy)
    ),
    output = "text"
  )) %>%
  ungroup()

head(resultat, 5)
```

::: {.callout-note}
## `rowwise()` — traitement ligne par ligne

`rowwise()` indique à dplyr de traiter chaque ligne indépendamment.
Sans lui, `mutate()` essaierait d'appliquer `chat()` à toute la colonne d'un coup.
`ungroup()` à la fin restaure le comportement normal du tableau.
:::

#### Export pour le géocodage

```{r}
#| eval: false
# Exporter uniquement la colonne nettoyée
write_csv(
  resultat %>% select(adresse_nette),
  "../data/adresses_ban.csv"
)
```

---

### Géocodage via le site de la BAN

Le fichier nettoyé est prêt. Pour obtenir les coordonnées GPS, rendez-vous sur le
**géocodeur en masse de la BAN** :

**[adresse.data.gouv.fr/tools/batch-geocodage](https://adresse.data.gouv.fr/tools/batch-geocodage)**

1. Cliquez sur **"Choisir un fichier"** et sélectionnez `adresses_ban.csv`
2. La BAN détecte automatiquement la colonne d'adresses
3. Cliquez sur **"Lancer le géocodage"**
4. Téléchargez le fichier résultat : il contient `latitude`, `longitude`, `result_score`…

::: {.callout-note}
## Pourquoi passer par le site plutôt que l'API ?

Le géocodeur en masse traite jusqu'à **50 000 adresses** en quelques secondes côté serveur,
sans écrire une seule ligne de code supplémentaire. C'est la solution la plus simple
pour un usage ponctuel. L'API REST existe pour les intégrations automatisées.
:::

---

### Résumé du pipeline

```{mermaid}
#| echo: false
flowchart LR
    A[📄 adresses_messy.csv] --> B["🤖 Ollama local\nqwen2.5:0.5b\n(données privées)"]
    B --> C[📄 adresses_ban.csv]
    C --> D["🌐 Site BAN\nadresse.data.gouv.fr\n(gratuit, sans code)"]
    D --> E["📍 latitude\nlongitude\nscore"]

    style B fill:#fff3e0,stroke:#e07b00
    style D fill:#e8f5e9,stroke:#388e3c
    style E fill:#e3f2fd,stroke:#1565c0
```

---

## Limites importantes

### Les hallucinations

L'IA peut inventer des fonctions :

```r
# Code hallucination : cette fonction n'existe PAS dans ggplot2
ggplot(data, aes(x, y)) +
  geom_scatter_density()   # ← INVENTÉ

# La vraie fonction est :
geom_point()
# ou pour la densité :
geom_density_2d()
```

**Toujours vérifier** dans la documentation officielle : `?nom_fonction` ou [tidyverse.org](https://www.tidyverse.org).

### La confidentialité des données

::: {.callout-warning}
## Attention aux données sensibles
Ne collez jamais de **données personnelles, confidentielles ou propriétaires**
dans un prompt destiné à un service IA externe (ChatGPT, Claude, Gemini).
Utilisez des données fictives ou anonymisées pour vos exemples.
:::

### La dépendance excessive

L'IA ralentit votre apprentissage si vous l'utilisez pour toutes les tâches.
Recommandation : essayez d'abord par vous-même, utilisez l'IA comme second recours.

---

## Workflow recommandé

```{mermaid}
#| echo: false
flowchart TD
    A[1 — Définir clairement la tâche] --> B[2 — Chercher dans la documentation]
    B --> C[3 — Essayer par vous-même]
    C --> D{Bloqué ?}
    D -- Non --> G[7 — Adapter à votre contexte]
    D -- Oui --> E[4 — Stack Overflow / Forum Posit]
    E --> F{Toujours bloqué ?}
    F -- Non --> G
    F -- Oui --> H[5 — IA avec un prompt précis]
    H --> I[6 — Lire, comprendre et tester]
    I --> G

    style A fill:#f0f4ff,stroke:#4a6fa5
    style H fill:#fff3e0,stroke:#e07b00
    style G fill:#e8f5e9,stroke:#388e3c
```

---

## Exercice pratique

::: {.callout-note}
## Exercice

**Partie 1 - Débogage guidé**

Les codes suivants contiennent chacun une erreur. Identifiez-la, corrigez-la,
et expliquez ce qui ne va pas.

```r
# Code 1
library(tidyverse)
gapminder %>%
  filter(year = 2007) %>%
  select(country, gdpPercap, lifeExp)

# Code 2
library(gapminder)
gapminder %>%
  group_by(continent) %>%
  summarize(
    moy_pib = mean(gdpPercap),
    moy_vie = mean(lifeEXP)     # attention à la casse
  )

# Code 3
ggplot(gapminder, aes(x = gdpPercap, y = lifeExp)) +
  geom_point(color = blue)      # oubli des guillemets
```

**Partie 2 - Prompt engineering**

Rédigez un prompt précis pour demander à une IA de :

- Créer une fonction R qui calcule l'indice de Gini à partir d'un vecteur de revenus
- La fonction doit gérer les valeurs manquantes
- Elle doit retourner un message d'erreur clair si tous les revenus sont zéro
:::

::: {.callout-caution collapse="true"}
## Corrigé

**Partie 1 - Débogage**

```r
# Code 1 : = doit être ==
gapminder %>%
  filter(year == 2007) %>%
  select(country, gdpPercap, lifeExp)

# Code 2 : lifeEXP doit être lifeExp (R est sensible à la casse)
gapminder %>%
  group_by(continent) %>%
  summarize(
    moy_pib = mean(gdpPercap),
    moy_vie = mean(lifeExp)
  )

# Code 3 : les couleurs textuelles doivent être entre guillemets
ggplot(gapminder, aes(x = gdpPercap, y = lifeExp)) +
  geom_point(color = "blue")
```

**Partie 2 - Exemple de prompt**

```
Je travaille en R avec le tidyverse.
Écris une fonction `calcul_gini(revenus)` qui :
- Prend en entrée un vecteur numérique de revenus
- Retourne l'indice de Gini (entre 0 et 1)
- Ignore les valeurs NA avec un message d'avertissement
- Génère une erreur avec stop() si le vecteur est vide ou si
  tous les revenus non-NA sont nuls ou négatifs
- Inclut un commentaire expliquant la formule utilisée

Formule de référence : G = (2 * sum(rank(x) * x)) / (n * sum(x)) - (n + 1) / n
```
:::
