---
title: "Séance 9a - Statistiques descriptives avec R"
subtitle: "<span class='badge-rnet'>RNET</span>"
---

::: {.callout-tip}
## Objectifs de la séance
À l'issue de cette séance, vous serez capable de :

- Distinguer les types de variables statistiques et choisir le bon résumé
- Calculer et interpréter les mesures de tendance centrale (moyenne, médiane, mode)
- Calculer et interpréter les mesures de dispersion (écart-type, IQR, CV)
- Produire des tableaux de résumés statistiques professionnels
- Choisir et créer des représentations graphiques adaptées à chaque type de variable
:::

```{r}
library(tidyverse)
library(palmerpenguins)
library(skimr)
```

---

## Introduction : pourquoi les statistiques descriptives ?

Avant toute analyse statistique avancée, il est indispensable de **connaître et comprendre ses données**.
Les statistiques descriptives permettent de :

- Résumer un grand nombre d'observations en quelques chiffres clés
- Détecter les erreurs de saisie et les valeurs aberrantes
- Comprendre la distribution des variables
- Formuler des hypothèses pour l'analyse inférentielle

::: {.callout-note}
## Statistiques descriptives ≠ Statistiques inférentielles

| | Statistiques **descriptives** | Statistiques **inférentielles** |
|--|-------------------------------|----------------------------------|
| **Objectif** | Décrire ce qu'on observe | Généraliser à une population |
| **Population** | L'échantillon disponible | Une population plus large |
| **Exemples** | Moyenne, médiane, graphiques | Tests t, corrélations, régression |
| **Certitude** | Certaine (on décrit) | Probabiliste (on infère) |
:::

---

## Types de variables statistiques

Le **type de variable** détermine les outils statistiques et graphiques à utiliser.

```
Variables statistiques
│
├── Quantitatives (mesures numériques)
│   ├── Continues : infiniment divisibles (taille, température, poids)
│   └── Discrètes : valeurs entières (nb d'espèces, nb d'individus)
│
└── Qualitatives (catégories)
    ├── Nominales : sans ordre (espèce, île, habitat)
    └── Ordinales : avec ordre (LC < NT < VU < EN < CR)
```

**Exemples dans notre domaine :**

| Variable | Type | Résumés adaptés | Graphiques |
|----------|------|-----------------|------------|
| Masse corporelle (g) | Quantitative continue | Moyenne, médiane, σ | Histogramme, boxplot |
| Nb d'espèces observées | Quantitative discrète | Médiane, IQR | Histogramme, boxplot |
| Espèce de manchot | Qualitative nominale | Fréquences, % | Barplot |
| Statut UICN (LC→CR) | Qualitative ordinale | Fréquences ordonnées | Barplot ordonné |

---

## Explorer les données avec `skim()`

Avant tout calcul, commencez toujours par une exploration globale :

```{r}
# Les données palmerpenguins : 344 manchots de 3 espèces
# observés sur 3 îles de l'archipel Palmer (Antarctique)
data(penguins)

# Vue d'ensemble complète avec skimr
skim(penguins)
```

`skim()` vous donne d'un coup :
- le **nombre de valeurs manquantes** par colonne
- pour les variables numériques : moyenne, écart-type, percentiles et un mini-histogramme
- pour les variables catégorielles : nombre de niveaux et fréquence du plus courant

```{r}
# Vue rapide avec glimpse
glimpse(penguins)
```

```{r}
# Résumé de base
summary(penguins)
```

---

## Mesures de tendance centrale

La **tendance centrale** décrit la valeur « typique » ou « centrale » d'une distribution.
Trois mesures existent, chacune avec ses avantages et ses limites.

### La moyenne arithmétique ($\bar{x}$)

La moyenne est la somme de toutes les valeurs divisée par leur nombre :

$$\bar{x} = \frac{1}{n}\sum_{i=1}^{n} x_i$$

```{r}
# Masse corporelle moyenne de tous les manchots
mean(penguins$body_mass_g, na.rm = TRUE)
```

::: {.callout-warning}
## La moyenne est sensible aux valeurs extrêmes

Imaginons les revenus (en euros) de 5 personnes dans un village :
```r
revenus <- c(1200, 1500, 1800, 1400, 50000)
mean(revenus)    # → 11 180 € ← très influencé par le milliardaire !
median(revenus)  # → 1 500 € ← représente mieux la situation typique
```
Dans ce cas, la médiane est bien plus représentative de la « vie quotidienne ».
:::

```{r}
# Comparaison des moyennes par espèce
penguins %>%
  group_by(species) %>%
  summarise(
    n             = sum(!is.na(body_mass_g)),
    masse_moyenne = round(mean(body_mass_g, na.rm = TRUE), 0),
    .groups = "drop"
  )
```

### La médiane

La **médiane** est la valeur qui divise l'échantillon en **deux moitiés égales**
(50% des valeurs sont en dessous, 50% au-dessus).

Pour la calculer à la main :
1. Triez les valeurs par ordre croissant
2. Si n est impair : la médiane est la valeur centrale
3. Si n est pair : la médiane est la moyenne des deux valeurs centrales

```{r}
# Exemple avec un petit vecteur
x <- c(3, 7, 2, 9, 4, 1, 6)
sort(x)           # 1 2 3 4 6 7 9
median(x)         # → 4 (valeur centrale)

# Sur les données réelles
median(penguins$body_mass_g, na.rm = TRUE)
```

```{r}
# Comparaison moyenne vs médiane par espèce
# Si moyenne > médiane → distribution asymétrique à droite (queue à droite)
# Si moyenne < médiane → distribution asymétrique à gauche (queue à gauche)
# Si moyenne ≈ médiane → distribution approximativement symétrique
penguins %>%
  group_by(species) %>%
  summarise(
    masse_moy = round(mean(body_mass_g, na.rm = TRUE), 0),
    masse_med = round(median(body_mass_g, na.rm = TRUE), 0),
    asymetrie = round(mean(body_mass_g, na.rm = TRUE) -
                      median(body_mass_g, na.rm = TRUE), 0),
    .groups = "drop"
  )
```

### Le mode

Le **mode** est la valeur (ou modalité) la **plus fréquente**.
Il est particulièrement utile pour les variables qualitatives.

```{r}
# Mode pour une variable qualitative
table(penguins$species)    # Adelie est le mode (la plus fréquente)
table(penguins$island)
```

```{r}
# Fonction pour calculer le mode d'une variable quantitative
mode_stat <- function(x, na.rm = TRUE) {
  if (na.rm) x <- x[!is.na(x)]
  ux <- unique(x)
  ux[which.max(tabulate(match(x, ux)))]
}

mode_stat(penguins$species)
```

---

## Mesures de dispersion

La **dispersion** décrit comment les valeurs sont **étalées** autour de la tendance centrale.
Deux distributions peuvent avoir la même moyenne mais des dispersions très différentes.

### L'étendue

L'étendue (*range*) est simplement la différence entre la valeur maximale et minimale :

```{r}
min(penguins$body_mass_g, na.rm = TRUE)
max(penguins$body_mass_g, na.rm = TRUE)
range(penguins$body_mass_g, na.rm = TRUE)

# Étendue totale
diff(range(penguins$body_mass_g, na.rm = TRUE))
```

::: {.callout-warning}
## Limite de l'étendue
L'étendue est très sensible aux valeurs aberrantes : une seule observation extrême
suffit à gonfler artificiellement la mesure. Préférez l'IQR pour une mesure robuste.
:::

### La variance et l'écart-type

La **variance** ($s^2$) mesure la dispersion moyenne au carré autour de la moyenne :

$$s^2 = \frac{1}{n-1}\sum_{i=1}^{n}(x_i - \bar{x})^2$$

L'**écart-type** ($s$) est la racine carrée de la variance - il est dans la **même unité** que la variable :

$$s = \sqrt{\frac{1}{n-1}\sum_{i=1}^{n}(x_i - \bar{x})^2}$$

**Interprétation :** en moyenne, les observations s'écartent de $\bar{x}$ de $s$ unités.

```{r}
var(penguins$body_mass_g, na.rm = TRUE)   # Variance (en g²)
sd(penguins$body_mass_g, na.rm = TRUE)    # Écart-type (en g)
```

```{r}
# Comparaison de la dispersion par espèce
penguins %>%
  group_by(species) %>%
  summarise(
    masse_moy = round(mean(body_mass_g, na.rm = TRUE), 0),
    masse_sd  = round(sd(body_mass_g, na.rm = TRUE), 0),
    .groups = "drop"
  )
```

### Les quantiles et l'IQR (étendue interquartile)

Les **quantiles** découpent la distribution en parts égales :

| Quantile | Appellation | Signification |
|----------|------------|---------------|
| Q0 (0%) | Minimum | Plus petite valeur |
| Q1 (25%) | Premier quartile | 25% des valeurs en dessous |
| Q2 (50%) | Médiane | 50% en dessous |
| Q3 (75%) | Troisième quartile | 75% en dessous |
| Q4 (100%) | Maximum | Plus grande valeur |

L'**IQR** (Interquartile Range) = Q3 − Q1 = étendue de la moitié centrale des données.
Il est **robuste aux valeurs aberrantes**, contrairement à la variance.

```{r}
# Quartiles
quantile(penguins$body_mass_g, na.rm = TRUE)

# Quantiles personnalisés (percentiles 5%, 10%, 90%, 95%)
quantile(penguins$body_mass_g,
         probs = c(0.05, 0.10, 0.25, 0.50, 0.75, 0.90, 0.95),
         na.rm = TRUE)

# IQR
IQR(penguins$body_mass_g, na.rm = TRUE)
```

### Le coefficient de variation (CV)

Le **coefficient de variation** permet de comparer la dispersion de variables
**d'unités différentes** (ex. : comparer la variabilité de la masse et de la longueur du bec) :

$$CV = \frac{s}{\bar{x}} \times 100\%$$

Un CV élevé indique une grande variabilité **relative**.

```{r}
# Comparaison de la variabilité relative des variables morphologiques
penguins %>%
  select(where(is.numeric)) %>%
  summarise(across(
    everything(),
    list(
      moy = ~ mean(.x, na.rm = TRUE),
      sd  = ~ sd(.x, na.rm = TRUE),
      cv  = ~ round(sd(.x, na.rm = TRUE) / mean(.x, na.rm = TRUE) * 100, 1)
    ),
    .names = "{.col}_{.fn}"
  )) %>%
  pivot_longer(everything(),
               names_to  = c("variable", "stat"),
               names_sep = "_(?=[^_]+$)") %>%
  pivot_wider(names_from = stat, values_from = value) %>%
  arrange(desc(cv))
```

### Tableau de résumé complet

```{r}
# Résumé complet par espèce
penguins %>%
  group_by(species) %>%
  summarise(
    n       = sum(!is.na(body_mass_g)),
    min     = min(body_mass_g, na.rm = TRUE),
    Q1      = quantile(body_mass_g, 0.25, na.rm = TRUE),
    med     = median(body_mass_g, na.rm = TRUE),
    moy     = round(mean(body_mass_g, na.rm = TRUE), 0),
    Q3      = quantile(body_mass_g, 0.75, na.rm = TRUE),
    max     = max(body_mass_g, na.rm = TRUE),
    sd      = round(sd(body_mass_g, na.rm = TRUE), 0),
    IQR     = IQR(body_mass_g, na.rm = TRUE),
    CV_pct  = round(sd(body_mass_g, na.rm = TRUE) /
                    mean(body_mass_g, na.rm = TRUE) * 100, 1),
    .groups = "drop"
  )
```

---

## Tableaux de fréquences

Pour les **variables qualitatives**, l'outil principal est le tableau de fréquences.

```{r}
# Fréquences absolues
table(penguins$species)

# Fréquences relatives (proportions)
prop.table(table(penguins$species))

# En pourcentages
round(prop.table(table(penguins$species)) * 100, 1)
```

```{r}
# Tableau croisé (deux variables qualitatives)
table(penguins$species, penguins$island)
```

```{r}
# Version tidyverse plus lisible
penguins %>%
  count(species, island) %>%
  mutate(pct = round(n / sum(n) * 100, 1)) %>%
  arrange(desc(n))
```

---

## Représentations graphiques adaptées

### Distribution d'une variable continue : histogramme

```{r}
penguins %>%
  drop_na(body_mass_g) %>%
  ggplot(aes(x = body_mass_g, fill = species)) +
  geom_histogram(
    binwidth = 250,
    color    = "white",
    alpha    = 0.85
  ) +
  scale_fill_manual(values = c("#E69F00", "#56B4E9", "#009E73")) +
  facet_wrap(~ species, ncol = 1, scales = "free_y") +
  labs(
    title   = "Distribution de la masse corporelle par espèce de manchot",
    subtitle = "Chaque barre représente un intervalle de 250 g",
    x       = "Masse corporelle (g)",
    y       = "Nombre d'individus",
    fill    = "Espèce",
    caption = "Source : Gorman et al. (2014) - Station Palmer, Antarctique"
  ) +
  theme_bw(base_size = 11) +
  theme(legend.position = "none")
```

### Comparaison de groupes : boxplot

```{r}
penguins %>%
  drop_na(sex, body_mass_g) %>%
  mutate(
    species = fct_reorder(species, body_mass_g, .fun = median),
    sex_fr  = recode(sex, "male" = "Mâle", "female" = "Femelle")
  ) %>%
  ggplot(aes(x = species, y = body_mass_g, fill = sex_fr)) +
  geom_boxplot(
    outlier.shape  = 21,
    outlier.size   = 2,
    outlier.fill   = "white",
    alpha          = 0.8,
    position       = position_dodge(width = 0.75)
  ) +
  scale_fill_manual(values = c("Femelle" = "#e91e63", "Mâle" = "#1976d2")) +
  labs(
    title   = "Masse corporelle par espèce et par sexe",
    subtitle = "Les espèces sont ordonnées par médiane croissante",
    x       = NULL,
    y       = "Masse corporelle (g)",
    fill    = "Sexe",
    caption = "Source : Gorman et al. (2014)"
  ) +
  theme_minimal(base_size = 12)
```

**Lire une boîte à moustaches :**

```
           ┌─────┬─────┐
    ────────│     │     │────────────  ●
    Min     Q1  Médiane  Q3    Max   (valeur aberrante)
           └─────┴─────┘
           ←--IQR--→
```

- La **ligne centrale** = médiane
- Les **bords de la boîte** = Q1 et Q3
- Les **moustaches** s'étendent jusqu'à 1.5 × IQR au-delà de la boîte
- Les **points** au-delà des moustaches = valeurs potentiellement aberrantes

### Variables qualitatives : diagramme en barres

```{r}
penguins %>%
  count(species, island) %>%
  ggplot(aes(x = island, y = n, fill = species)) +
  geom_col(position = "fill", color = "white", width = 0.7) +
  scale_y_continuous(labels = scales::percent) +
  scale_fill_manual(values = c("#E69F00", "#56B4E9", "#009E73")) +
  labs(
    title   = "Composition spécifique par île",
    subtitle = "Proportion de chaque espèce sur chaque île",
    x       = "Île",
    y       = "Proportion",
    fill    = "Espèce",
    caption = "Source : Gorman et al. (2014)"
  ) +
  theme_minimal(base_size = 12)
```

### Matrice de corrélation

La **corrélation** entre deux variables numériques indique si elles tendent à varier ensemble :
- $r > 0$ : corrélation positive (quand l'une augmente, l'autre aussi)
- $r < 0$ : corrélation négative (quand l'une augmente, l'autre diminue)
- $r \approx 0$ : pas de relation linéaire détectable

```{r}
penguins %>%
  select(bill_length_mm, bill_depth_mm, flipper_length_mm, body_mass_g) %>%
  drop_na() %>%
  cor() %>%
  as.data.frame() %>%
  rownames_to_column("var1") %>%
  pivot_longer(-var1, names_to = "var2", values_to = "r") %>%
  ggplot(aes(x = var1, y = var2, fill = r)) +
  geom_tile(color = "white", linewidth = 0.5) +
  geom_text(aes(label = round(r, 2)), size = 4, fontface = "bold") +
  scale_fill_gradient2(
    low      = "#e74c3c",
    mid      = "white",
    high     = "#27ae60",
    midpoint = 0,
    limits   = c(-1, 1),
    name     = "r de Pearson"
  ) +
  labs(
    title   = "Matrice de corrélation des mesures morphologiques",
    subtitle = "Manchots de l'archipel Palmer - toutes espèces confondues",
    x       = NULL, y = NULL,
    caption = "Source : Gorman et al. (2014)"
  ) +
  theme_minimal(base_size = 11) +
  theme(
    axis.text.x = element_text(angle = 30, hjust = 1),
    panel.grid  = element_blank()
  )
```

::: {.callout-note}
## Paradoxe de Simpson
Notez que la corrélation `bill_length_mm` vs `bill_depth_mm` est **négative** à l'échelle globale,
mais elle est **positive** à l'intérieur de chaque espèce.
C'est le **paradoxe de Simpson** : une tendance observée à l'échelle d'un groupe peut
s'inverser quand on examine les sous-groupes.
Ce paradoxe est très fréquent en sciences de l'environnement et en économie.
:::

---

## Exercice récapitulatif

::: {.callout-note}
## Exercice

En utilisant le jeu de données `biodiversite_mascareignes.csv` (dans `data/`) :

1. **Exploration** : Importez les données, examinez leur structure et listez
   les variables disponibles. Combien de valeurs manquantes y a-t-il ?

2. **Tendance centrale** : Pour chaque île, calculez le nombre d'espèces
   total (toutes catégories confondues), la médiane et la moyenne.
   Commentez la différence éventuelle entre les deux mesures.

3. **Dispersion** : Pour chaque groupe taxonomique (oiseaux, plantes, reptiles, etc.),
   calculez l'écart-type et le coefficient de variation du nombre d'espèces.
   Quel groupe est le plus variable ?

4. **Fréquences** : Créez un tableau de fréquences croisé montrant,
   pour chaque île, le nombre d'espèces par statut UICN (LC, NT, VU, EN, CR).

5. **Graphiques** :
   - Un histogramme du nombre d'espèces (toutes catégories) par île
   - Un boxplot comparant le nombre d'espèces endémiques par groupe taxonomique
   - Un barplot empilé (format proportions) montrant la répartition des statuts UICN par île
:::

::: {.callout-caution collapse="true"}
## Corrigé

```r
library(tidyverse)
library(skimr)

biodiv <- read_csv("data/biodiversite_mascareignes.csv")

# 1. Exploration
glimpse(biodiv)
skim(biodiv)
sum(is.na(biodiv))

# 2. Tendance centrale par île
biodiv %>%
  group_by(ile) %>%
  summarise(
    total   = sum(nb_especes),
    mediane = median(nb_especes),
    moyenne = round(mean(nb_especes), 1),
    .groups = "drop"
  ) %>%
  arrange(desc(total))

# 3. Dispersion par groupe taxonomique
biodiv %>%
  group_by(groupe) %>%
  summarise(
    sd    = round(sd(nb_especes), 1),
    cv    = round(sd(nb_especes) / mean(nb_especes) * 100, 1),
    .groups = "drop"
  ) %>%
  arrange(desc(cv))

# 4. Tableau croisé île × statut
biodiv %>%
  group_by(ile, statut) %>%
  summarise(total = sum(nb_especes), .groups = "drop") %>%
  pivot_wider(names_from = statut, values_from = total, values_fill = 0)

# 5a. Histogramme
biodiv %>%
  group_by(ile) %>%
  summarise(total = sum(nb_especes)) %>%
  ggplot(aes(x = reorder(ile, total), y = total, fill = ile)) +
  geom_col(show.legend = FALSE) +
  coord_flip() +
  labs(title = "Richesse spécifique totale par île",
       x = NULL, y = "Nombre d'espèces") +
  theme_minimal()

# 5b. Boxplot par groupe
biodiv %>%
  mutate(groupe = fct_reorder(groupe, nb_especes, .fun = median)) %>%
  ggplot(aes(x = groupe, y = nb_especes, fill = groupe)) +
  geom_boxplot(show.legend = FALSE, alpha = 0.8) +
  coord_flip() +
  labs(title = "Nombre d'espèces par groupe taxonomique",
       x = NULL, y = "Nombre d'espèces") +
  theme_minimal()

# 5c. Barplot statuts UICN
biodiv %>%
  group_by(ile, statut) %>%
  summarise(total = sum(nb_especes), .groups = "drop") %>%
  mutate(statut = factor(statut, levels = c("Non menacé", "NT", "VU", "EN", "CR"))) %>%
  ggplot(aes(x = ile, y = total, fill = statut)) +
  geom_col(position = "fill", color = "white") +
  scale_y_continuous(labels = scales::percent) +
  scale_fill_manual(
    values = c("Non menacé" = "#27ae60", "NT" = "#f39c12",
               "VU" = "#e67e22", "EN" = "#e74c3c", "CR" = "#8e44ad")
  ) +
  labs(title = "Répartition des statuts UICN par île",
       x = NULL, y = "Proportion", fill = "Statut") +
  theme_minimal() +
  theme(axis.text.x = element_text(angle = 30, hjust = 1))
```
:::
