---
title: "Séance 9a — Statistiques descriptives avec R"
subtitle: "<span class='badge-rnet'>RNET</span>"
---

::: {.callout-tip}
## Objectifs de la séance
À l'issue de cette séance, vous serez capable de :

- Calculer les mesures de tendance centrale et de dispersion
- Produire des tableaux de résumés statistiques
- Choisir et créer des représentations graphiques adaptées à chaque type de variable
- Interpréter des statistiques descriptives dans un contexte environnemental
:::

```{r}
library(tidyverse)
library(palmerpenguins)
library(skimr)
```

---

## Introduction aux statistiques descriptives

Les statistiques descriptives ont pour objectif de **résumer et décrire** un jeu de données
sans en tirer des conclusions générales (c'est le rôle des statistiques inférentielles).

| Type de variable | Exemples | Résumés adaptés |
|-----------------|---------|-----------------|
| **Quantitative continue** | Poids, température, pluviométrie | Moyenne, médiane, écart-type, histogramme |
| **Quantitative discrète** | Nb d'espèces, effectif | Médiane, étendue, histogramme |
| **Qualitative nominale** | Espèce, île, habitat | Fréquences, diagramme en barres |
| **Qualitative ordinale** | Catégorie de menace (LC, NT, VU, EN, CR) | Fréquences ordonnées, barres ordonnées |

---

## Exploration initiale d'un jeu de données

```{r}
# Les données palmerpenguins contiennent des mesures morphologiques
# sur 344 manchots de 3 espèces observés dans l'archipel Palmer (Antarctique)
data(penguins)
glimpse(penguins)
```

```{r}
# Résumé rapide avec summary()
summary(penguins)
```

```{r}
# Résumé enrichi avec skimr
skim(penguins)
```

---

## Mesures de tendance centrale

La tendance centrale décrit la valeur "typique" d'une distribution.

### Moyenne

La **moyenne arithmétique** est la somme des valeurs divisée par leur nombre :

$$\bar{x} = \frac{1}{n}\sum_{i=1}^{n} x_i$$

```{r}
# Masse corporelle moyenne des manchots
mean(penguins$body_mass_g, na.rm = TRUE)

# Moyenne par espèce
penguins |>
  group_by(species) |>
  summarise(masse_moy = mean(body_mass_g, na.rm = TRUE))
```

### Médiane

La **médiane** est la valeur qui divise les données en deux moitiés égales.
Elle est **robuste aux valeurs extrêmes** (contrairement à la moyenne).

```{r}
median(penguins$body_mass_g, na.rm = TRUE)

# Comparaison moyenne / médiane (indice d'asymétrie)
penguins |>
  group_by(species) |>
  summarise(
    masse_moy = mean(body_mass_g, na.rm = TRUE),
    masse_med = median(body_mass_g, na.rm = TRUE),
    asymetrie = masse_moy - masse_med   # >0 : asymétrie droite
  )
```

### Mode

Le **mode** est la valeur la plus fréquente.
R n'a pas de fonction `mode()` pour les statistiques (c'est un usage différent) :

```{r}
# Calculer le mode manuellement
mode_stat <- function(x, na.rm = TRUE) {
  if (na.rm) x <- x[!is.na(x)]
  ux <- unique(x)
  ux[which.max(tabulate(match(x, ux)))]
}

mode_stat(penguins$island)
mode_stat(penguins$species)
```

---

## Mesures de dispersion

La dispersion quantifie l'**étendue et la variabilité** des données.

### Variance et écart-type

La **variance** mesure la dispersion moyenne au carré autour de la moyenne :

$$s^2 = \frac{1}{n-1}\sum_{i=1}^{n}(x_i - \bar{x})^2$$

L'**écart-type** est la racine carrée de la variance (même unité que la variable) :

```{r}
var(penguins$body_mass_g, na.rm = TRUE)   # Variance
sd(penguins$body_mass_g, na.rm = TRUE)    # Écart-type

# Comparaison de la variabilité par espèce
penguins |>
  group_by(species) |>
  summarise(
    masse_moy = round(mean(body_mass_g, na.rm = TRUE), 0),
    masse_sd  = round(sd(body_mass_g, na.rm = TRUE), 0),
    cv        = round(sd(body_mass_g, na.rm = TRUE) /
                      mean(body_mass_g, na.rm = TRUE) * 100, 1)
  )
```

### Quantiles et étendue interquartile (IQR)

```{r}
# Quartiles
quantile(penguins$body_mass_g, na.rm = TRUE)

# Quantiles personnalisés
quantile(penguins$body_mass_g,
         probs = c(0.05, 0.25, 0.50, 0.75, 0.95),
         na.rm = TRUE)

# Étendue interquartile
IQR(penguins$body_mass_g, na.rm = TRUE)
```

```{r}
# Tableau de résumé complet par espèce
penguins |>
  group_by(species) |>
  summarise(
    n      = sum(!is.na(body_mass_g)),
    min    = min(body_mass_g, na.rm = TRUE),
    Q1     = quantile(body_mass_g, 0.25, na.rm = TRUE),
    median = median(body_mass_g, na.rm = TRUE),
    mean   = round(mean(body_mass_g, na.rm = TRUE), 0),
    Q3     = quantile(body_mass_g, 0.75, na.rm = TRUE),
    max    = max(body_mass_g, na.rm = TRUE),
    sd     = round(sd(body_mass_g, na.rm = TRUE), 0),
    IQR    = IQR(body_mass_g, na.rm = TRUE)
  )
```

### Coefficient de variation (CV)

Le **coefficient de variation** permet de comparer la dispersion de variables d'unités différentes :

$$CV = \frac{s}{\bar{x}} \times 100\%$$

```{r}
penguins |>
  group_by(species) |>
  summarise(across(
    c(bill_length_mm, bill_depth_mm, flipper_length_mm, body_mass_g),
    ~ round(sd(.x, na.rm = TRUE) / mean(.x, na.rm = TRUE) * 100, 1),
    .names = "CV_{.col}"
  ))
```

---

## Tableaux de fréquences

### Variables qualitatives

```{r}
# Fréquences absolues
table(penguins$species)

# Fréquences relatives (%)
prop.table(table(penguins$species)) * 100

# Tableau croisé
table(penguins$species, penguins$island)
```

```{r}
# Avec dplyr et des pourcentages formatés
penguins |>
  count(species, island) |>
  mutate(
    pct = round(n / sum(n) * 100, 1)
  ) |>
  arrange(species, island)
```

---

## Représentations graphiques adaptées

### Distribution d'une variable continue — Histogramme

```{r}
penguins |>
  filter(!is.na(body_mass_g)) |>
  ggplot(aes(x = body_mass_g, fill = species)) +
  geom_histogram(binwidth = 200, color = "white", alpha = 0.8) +
  scale_fill_manual(values = c("#E69F00", "#56B4E9", "#009E73")) +
  facet_wrap(~ species, ncol = 1) +
  labs(
    title   = "Distribution de la masse corporelle par espèce",
    x       = "Masse corporelle (g)",
    y       = "Effectif",
    fill    = "Espèce",
    caption = "Source : Gorman et al. (2014)"
  ) +
  theme_bw() +
  theme(legend.position = "none")
```

### Comparaison de groupes — Boxplot

```{r}
penguins |>
  filter(!is.na(sex)) |>
  mutate(species = fct_reorder(species, body_mass_g, median)) |>
  ggplot(aes(x = species, y = body_mass_g, fill = sex)) +
  geom_boxplot(outlier.shape = 21, outlier.size = 2, alpha = 0.8) +
  scale_fill_manual(values = c("female" = "#e91e63", "male" = "#1976d2")) +
  labs(
    title   = "Masse corporelle par espèce et par sexe",
    x       = NULL,
    y       = "Masse corporelle (g)",
    fill    = "Sexe",
    caption = "Source : Gorman et al. (2014)"
  ) +
  theme_minimal()
```

### Variable qualitative — Diagramme en barres

```{r}
penguins |>
  count(species, island) |>
  ggplot(aes(x = island, y = n, fill = species)) +
  geom_col(position = "fill", color = "white") +
  scale_y_continuous(labels = scales::percent) +
  scale_fill_manual(values = c("#E69F00", "#56B4E9", "#009E73")) +
  labs(
    title = "Composition spécifique par île",
    x     = "Île",
    y     = "Proportion",
    fill  = "Espèce"
  ) +
  theme_minimal()
```

### Matrice de corrélation graphique

```{r}
#| message: false
# Corrélations entre variables numériques
penguins |>
  select(bill_length_mm, bill_depth_mm, flipper_length_mm, body_mass_g) |>
  drop_na() |>
  cor() |>
  as.data.frame() |>
  rownames_to_column("var1") |>
  pivot_longer(-var1, names_to = "var2", values_to = "r") |>
  ggplot(aes(x = var1, y = var2, fill = r)) +
  geom_tile(color = "white") +
  geom_text(aes(label = round(r, 2)), size = 3.5) +
  scale_fill_gradient2(low = "#e74c3c", mid = "white", high = "#27ae60",
                       midpoint = 0, limits = c(-1, 1)) +
  labs(
    title = "Matrice de corrélation — Mesures morphologiques des manchots",
    x = NULL, y = NULL, fill = "r",
    caption = "Source : Gorman et al. (2014)"
  ) +
  theme_minimal() +
  theme(axis.text.x = element_text(angle = 30, hjust = 1))
```

---

## Exercice récapitulatif

::: {.callout-note}
## Exercice

En utilisant le jeu de données `biodiversite_mascareignes.csv` :

1. Calculez les statistiques descriptives (min, Q1, médiane, moyenne, Q3, max, écart-type)
   du nombre d'espèces par groupe taxonomique et par statut de conservation.
2. Construisez un histogramme de la richesse spécifique totale par île.
3. Produisez un boxplot comparant le nombre d'espèces endémiques selon le statut
   de conservation (LC, NT, VU, EN, CR).
4. Calculez le coefficient de variation du nombre d'espèces par île :
   quelle île présente la plus grande variabilité taxonomique ?
:::

::: {.callout-caution collapse="true"}
## Corrigé

```r
library(tidyverse)
library(skimr)

biodiv <- read_csv("data/biodiversite_mascareignes.csv")

# 1. Statistiques descriptives
biodiv |>
  group_by(groupe, statut) |>
  summarise(
    n      = n(),
    min    = min(nb_especes),
    Q1     = quantile(nb_especes, 0.25),
    median = median(nb_especes),
    mean   = round(mean(nb_especes), 1),
    Q3     = quantile(nb_especes, 0.75),
    max    = max(nb_especes),
    sd     = round(sd(nb_especes), 1),
    .groups = "drop"
  )

# 2. Histogramme richesse spécifique par île
biodiv |>
  group_by(ile) |>
  summarise(richesse_totale = sum(nb_especes)) |>
  ggplot(aes(x = ile, y = richesse_totale, fill = ile)) +
  geom_col() +
  scale_fill_brewer(palette = "Set2") +
  labs(title = "Richesse spécifique totale par île",
       x = NULL, y = "Nombre d'espèces", fill = "Île") +
  theme_minimal() +
  theme(legend.position = "none")

# 3. Boxplot espèces endémiques par statut
biodiv |>
  filter(statut != "Non menacé") |>
  mutate(statut = fct_relevel(statut, "NT", "VU", "EN", "CR")) |>
  ggplot(aes(x = statut, y = nb_especes, fill = statut)) +
  geom_boxplot(alpha = 0.7) +
  scale_fill_brewer(palette = "YlOrRd") +
  labs(title = "Espèces endémiques par statut de conservation",
       x = "Statut UICN", y = "Nombre d'espèces") +
  theme_minimal() +
  theme(legend.position = "none")

# 4. Coefficient de variation par île
biodiv |>
  group_by(ile) |>
  summarise(
    moy = mean(nb_especes),
    sd  = sd(nb_especes),
    cv  = sd / moy * 100
  ) |>
  arrange(desc(cv))
```
:::
