---
title: "Séance 9b — Tests statistiques et régression linéaire"
subtitle: "<span class='badge-rnet'>RNET</span>"
---

::: {.callout-tip}
## Objectifs de la séance
À l'issue de cette séance, vous serez capable de :

- Comprendre la logique des tests statistiques (hypothèses, p-valeur, risque α)
- Réaliser les tests usuels : t de Student, Mann-Whitney, Khi², corrélation
- Construire et interpréter un modèle de régression linéaire simple et multiple
- Vérifier les hypothèses d'un modèle linéaire
- Présenter les résultats d'une régression de manière lisible
:::

```{r}
library(tidyverse)
library(palmerpenguins)
library(broom)
```

---

## Logique des tests statistiques

Un **test statistique** permet de décider si une observation dans les données
est compatible avec une hypothèse théorique, en tenant compte de la variabilité aléatoire.

### Les hypothèses

- **H₀ (hypothèse nulle)** : l'effet observé est dû au hasard (pas de différence, pas de relation)
- **H₁ (hypothèse alternative)** : il y a un effet réel

### La p-valeur

La **p-valeur** est la probabilité d'observer un résultat au moins aussi extrême que celui observé,
**si H₀ était vraie**.

| p-valeur | Interprétation |
|----------|----------------|
| p < 0,001 | Très fortement significatif |
| p < 0,01 | Fortement significatif |
| p < 0,05 | Significatif (seuil conventionnel) |
| p ≥ 0,05 | Non significatif (on ne rejette pas H₀) |

::: {.callout-warning}
## Attention aux faux amis
- **p < 0,05 ≠ "effet important"** : un p faible dit que l'effet est **détectable**, pas qu'il est grand.
- **p ≥ 0,05 ≠ "pas d'effet"** : cela signifie seulement que les données ne permettent pas de conclure.
- Toujours accompagner le p par une **taille d'effet** (Cohen's d, R², etc.)
:::

---

## Test de comparaison de moyennes

### Test de Student (t-test)

Le **test t** compare la moyenne de deux groupes.

**Hypothèses :**
- H₀ : les moyennes des deux groupes sont égales
- H₁ : les moyennes sont différentes

**Conditions d'application :**
- Données quantitatives continues
- Distribution approximativement normale dans chaque groupe (ou n > 30)
- Variances homogènes (vérifier avec le test de Levene)

```{r}
# Comparer la masse corporelle des manchots mâles et femelles
penguins_mf <- penguins |>
  filter(!is.na(sex), !is.na(body_mass_g))

# Résumé par sexe
penguins_mf |>
  group_by(sex) |>
  summarise(
    n       = n(),
    moyenne = mean(body_mass_g),
    ecart_t = sd(body_mass_g)
  )
```

```{r}
# t-test bilatéral (Welch par défaut — ne suppose pas l'égalité des variances)
t_test_masse <- t.test(
  body_mass_g ~ sex,
  data    = penguins_mf,
  var.equal = FALSE   # Test de Welch (recommandé)
)

t_test_masse
```

```{r}
# Présentation avec broom::tidy()
tidy(t_test_masse)
```

**Interprétation :**
La différence de masse corporelle entre mâles et femelles est statistiquement significative
(t = `r round(t_test_masse$statistic, 2)`, p < 0,001).
Les mâles pèsent en moyenne `r round(abs(diff(t_test_masse$estimate)))` g de plus que les femelles.

### Test de Wilcoxon-Mann-Whitney (non paramétrique)

Lorsque les conditions du t-test ne sont pas respectées (non-normalité, petits échantillons),
utilisez le test de Wilcoxon :

```{r}
wilcox.test(body_mass_g ~ sex, data = penguins_mf)
```

---

## Test de Khi² — Indépendance entre variables qualitatives

Le **test du Khi²** vérifie si deux variables catégorielles sont indépendantes.

**Hypothèses :**
- H₀ : les deux variables sont indépendantes
- H₁ : il existe une association entre les deux variables

```{r}
# Y a-t-il une association entre l'espèce et l'île d'observation ?
tableau_contingence <- table(penguins$species, penguins$island)
tableau_contingence
```

```{r}
# Test du Khi²
chi2_test <- chisq.test(tableau_contingence)
chi2_test
```

```{r}
# Résidus standardisés : cellules qui contribuent le plus au Khi²
chi2_test$residuals
```

**Interprétation :**
L'association entre l'espèce et l'île est très fortement significative
(χ² = `r round(chi2_test$statistic, 1)`, p < 0,001).
Les résidus montrent que Chinstrap est sur-représentée à Dream et Gentoo à Biscoe.

---

## Corrélations

La **corrélation** mesure l'intensité et la direction de la **relation linéaire** entre deux
variables quantitatives.

Le **coefficient de Pearson** r varie entre -1 et +1 :

| r | Interprétation |
|---|---------------|
| r = 1 | Corrélation positive parfaite |
| 0,5 < r < 1 | Corrélation positive forte |
| 0 < r < 0,5 | Corrélation positive faible |
| r ≈ 0 | Pas de corrélation linéaire |
| -0,5 < r < 0 | Corrélation négative faible |
| r < -0,5 | Corrélation négative forte |

```{r}
# Corrélation entre longueur des nageoires et masse corporelle
cor_test <- cor.test(
  penguins$flipper_length_mm,
  penguins$body_mass_g,
  method = "pearson",
  use    = "complete.obs"
)

cor_test
```

```{r}
# Corrélation de Spearman (non paramétrique)
cor.test(
  penguins$flipper_length_mm,
  penguins$body_mass_g,
  method = "spearman",
  use    = "complete.obs"
)
```

```{r}
# Matrice de corrélations
penguins |>
  select(bill_length_mm, bill_depth_mm, flipper_length_mm, body_mass_g) |>
  drop_na() |>
  cor()
```

---

## Régression linéaire simple

La **régression linéaire** modélise la relation entre une variable **dépendante** (Y)
et une ou plusieurs variables **indépendantes** (X) :

$$Y = \beta_0 + \beta_1 X + \varepsilon$$

où ε est le terme d'erreur.

### Ajuster un modèle

```{r}
# Modèle : masse ~ longueur des nageoires
modele1 <- lm(body_mass_g ~ flipper_length_mm, data = penguins)

# Résumé du modèle
summary(modele1)
```

### Lire les résultats

```{r}
# Coefficients proprement avec broom
tidy(modele1, conf.int = TRUE)
```

```{r}
# Performance du modèle
glance(modele1)
```

**Interprétation :**
- **Intercept** (β₀ = `r round(coef(modele1)[1], 0)`) : masse estimée si les nageoires mesuraient 0 mm (valeur sans sens physique ici).
- **Pente** (β₁ = `r round(coef(modele1)[2], 1)`) : chaque mm supplémentaire de nageoire est associé à `r round(coef(modele1)[2], 1)` g de masse en plus.
- **R²** = `r round(summary(modele1)$r.squared, 3)` : `r round(summary(modele1)$r.squared * 100, 1)`% de la variance de la masse est expliquée par la longueur des nageoires.

### Visualiser le modèle

```{r}
penguins |>
  filter(!is.na(flipper_length_mm), !is.na(body_mass_g)) |>
  ggplot(aes(x = flipper_length_mm, y = body_mass_g)) +
  geom_point(aes(color = species), alpha = 0.6, size = 2) +
  geom_smooth(method = "lm", color = "black", se = TRUE,
              linewidth = 1.2) +
  scale_color_manual(values = c("#E69F00", "#56B4E9", "#009E73")) +
  labs(
    title    = "Régression : masse corporelle ~ longueur des nageoires",
    subtitle = paste0("R² = ", round(summary(modele1)$r.squared, 3),
                      " | pente = ", round(coef(modele1)[2], 1), " g/mm"),
    x        = "Longueur des nageoires (mm)",
    y        = "Masse corporelle (g)",
    color    = "Espèce",
    caption  = "Source : Gorman et al. (2014)"
  ) +
  theme_minimal()
```

---

## Régression linéaire multiple

```{r}
# Modèle multiple : masse ~ nageoires + longueur bec + espèce
modele2 <- lm(
  body_mass_g ~ flipper_length_mm + bill_length_mm + species,
  data = penguins
)

summary(modele2)
```

```{r}
tidy(modele2, conf.int = TRUE)
```

```{r}
# Comparaison des deux modèles
bind_rows(
  glance(modele1) |> mutate(modele = "Modèle 1 (nageoires seulement)"),
  glance(modele2) |> mutate(modele = "Modèle 2 (nageoires + bec + espèce)")
) |>
  select(modele, r.squared, adj.r.squared, AIC, BIC)
```

---

## Vérification des hypothèses du modèle linéaire

Un modèle linéaire suppose :

1. **Linéarité** : la relation Y ~ X est linéaire
2. **Indépendance** des résidus
3. **Homoscédasticité** : variance constante des résidus
4. **Normalité** des résidus

```{r}
# Graphiques de diagnostic (4 graphiques automatiques)
par(mfrow = c(2, 2))
plot(modele1)
```

```{r}
# Avec ggplot : résidus vs valeurs ajustées
augment(modele1) |>
  ggplot(aes(x = .fitted, y = .resid)) +
  geom_point(alpha = 0.4) +
  geom_hline(yintercept = 0, color = "red", linetype = "dashed") +
  geom_smooth(method = "loess", se = FALSE, color = "blue",
              linewidth = 0.8) +
  labs(
    title = "Résidus vs Valeurs ajustées",
    x     = "Valeurs ajustées (g)",
    y     = "Résidus (g)"
  ) +
  theme_minimal()
```

```{r}
# QQ-plot pour vérifier la normalité des résidus
augment(modele1) |>
  ggplot(aes(sample = .resid)) +
  stat_qq(alpha = 0.4) +
  stat_qq_line(color = "red") +
  labs(title = "QQ-plot des résidus",
       x = "Quantiles théoriques", y = "Quantiles observés") +
  theme_minimal()
```

---

## Exercice récapitulatif

::: {.callout-note}
## Exercice

En utilisant les données `penguins` et `biodiversite_mascareignes.csv` :

**Partie 1 — Tests**

1. Testez si la longueur du bec (`bill_length_mm`) diffère significativement
   entre les espèces *Adelie* et *Chinstrap* (t-test).
2. Y a-t-il une association entre le sexe et l'espèce des manchots ? (Test du Khi²)
3. Calculez la corrélation de Pearson entre la longueur et la hauteur du bec,
   puis interprétez le signe et l'intensité.

**Partie 2 — Régression**

4. Modélisez la longueur des nageoires (`flipper_length_mm`) en fonction de la
   masse corporelle (`body_mass_g`) seule.
5. Ajoutez l'espèce comme variable explicative. Le R² s'améliore-t-il ?
6. Interprétez les coefficients du modèle multiple.
7. Vérifiez la normalité des résidus du modèle multiple.
:::

::: {.callout-caution collapse="true"}
## Corrigé

```r
library(tidyverse)
library(palmerpenguins)
library(broom)

# 1. T-test : longueur du bec Adelie vs Chinstrap
t.test(
  bill_length_mm ~ species,
  data   = penguins |> filter(species %in% c("Adelie", "Chinstrap")),
  var.equal = FALSE
)
# → Différence significative : Chinstrap a un bec plus long

# 2. Khi² : sexe × espèce
table(penguins$sex, penguins$species) |> chisq.test()
# → Pas d'association significative (répartition équilibrée des sexes par espèce)

# 3. Corrélation longueur/hauteur du bec
cor.test(penguins$bill_length_mm, penguins$bill_depth_mm, use = "complete.obs")
# → r négatif : quand le bec est long, il est moins profond
# (à l'échelle globale — mais positif à l'intérieur de chaque espèce : paradoxe de Simpson)

# 4. Régression simple
mod1 <- lm(flipper_length_mm ~ body_mass_g, data = penguins)
tidy(mod1)
glance(mod1)

# 5. Régression multiple avec espèce
mod2 <- lm(flipper_length_mm ~ body_mass_g + species, data = penguins)
glance(mod2)
# → R² augmente significativement avec l'espèce

# 6. Coefficients du modèle multiple
tidy(mod2, conf.int = TRUE)
# → Chinstrap : nageoires plus longues à masse égale que Adelie (référence)
# → Gentoo : nageoires encore plus longues

# 7. Normalité des résidus
augment(mod2) |>
  ggplot(aes(sample = .resid)) +
  stat_qq() + stat_qq_line(color = "red") +
  labs(title = "QQ-plot — Modèle 2") +
  theme_minimal()
# Test de Shapiro-Wilk sur les résidus
shapiro.test(residuals(mod2))
```
:::
