---
title: "Séance 9b - Tests statistiques et régression linéaire"
subtitle: "<span class='badge-rnet'>RNET</span>"
---

::: {.callout-tip}
## Objectifs de la séance
À l'issue de cette séance, vous serez capable de :

- Comprendre la logique des tests statistiques (hypothèses, p-valeur, risque α)
- Savoir choisir le bon test selon le type de variables et les hypothèses
- Réaliser et interpréter un test t, un test de Wilcoxon, un test du Khi² et une corrélation
- Construire et interpréter un modèle de régression linéaire simple et multiple
- Vérifier les hypothèses du modèle linéaire et en présenter les résultats
:::

```{r}
library(tidyverse)
library(palmerpenguins)
library(broom)
```

---

## La logique des tests statistiques

### Le problème fondamental

Quand on observe une différence ou une relation dans nos données, deux explications sont possibles :

1. La différence est **réelle** (il existe un vrai effet dans la population)
2. La différence est due au **hasard** de l'échantillonnage (fluctuations aléatoires)

Un **test statistique** permet de **quantifier la probabilité** que nos données soient
compatibles avec l'hypothèse « c'est le hasard ».

### Les hypothèses statistiques

Tout test statistique repose sur deux hypothèses opposées :

- **H₀ - Hypothèse nulle** : « Il n'y a pas d'effet / pas de différence / pas de relation ».
  C'est l'hypothèse du *statu quo*, celle qu'on cherche à réfuter.
- **H₁ - Hypothèse alternative** : « Il y a un effet réel ». C'est ce qu'on cherche à démontrer.

```
Exemple : Les manchots mâles pèsent-ils plus que les femelles ?

H₀ : masse_males = masse_femelles    (pas de différence)
H₁ : masse_males ≠ masse_femelles    (il y a une différence)
```

### La p-valeur

La **p-valeur** (*p-value*) est la probabilité d'observer des données au moins aussi
extrêmes que celles qu'on a, **si H₀ était vraie**.

- **p faible** → nos données sont très improbables sous H₀ → on rejette H₀
- **p élevée** → nos données sont compatibles avec H₀ → on ne peut pas rejeter H₀

Le seuil conventionnel est **α = 0,05** (5%).

| p-valeur | Interprétation usuelle |
|----------|----------------------|
| p < 0,001 | Très fortement significatif (***) |
| 0,001 ≤ p < 0,01 | Fortement significatif (**) |
| 0,01 ≤ p < 0,05 | Significatif (*) |
| 0,05 ≤ p < 0,10 | Tendance (parfois ·) |
| p ≥ 0,10 | Non significatif (ns) |

::: {.callout-warning}
## Pièges fréquents autour de la p-valeur

**[FAUX]** **"p < 0,05 signifie que l'effet est important"**
Une p-valeur faible indique que l'effet est *détectable*, pas qu'il est *grand*.
Avec un très grand échantillon, on peut détecter des effets statistiquement significatifs
mais biologiquement ou économiquement négligeables.

**[FAUX]** **"p ≥ 0,05 signifie qu'il n'y a pas d'effet"**
Cela signifie seulement qu'on n'a pas assez de données pour le détecter.

**Bonne pratique :** Toujours accompagner la p-valeur d'une taille d'effet : Cohen's d, R², eta² …
:::

### Les types d'erreurs

| | H₀ vraie | H₀ fausse |
|--|:--------:|:---------:|
| **On rejette H₀** | Erreur de type I (faux positif) - probabilité = α | Bonne décision (puissance = 1−β) |
| **On ne rejette pas H₀** | Bonne décision | Erreur de type II (faux négatif) - probabilité = β |

### Choisir le bon test

```
Comparer des groupes
│
├── Variable dépendante QUANTITATIVE
│   ├── 2 groupes
│   │   ├── Distribution normale → t-test de Welch
│   │   └── Non normale ou petits effectifs → Wilcoxon-Mann-Whitney
│   └── > 2 groupes → ANOVA (hors programme)
│
└── Variable dépendante QUALITATIVE
    └── Relation entre deux variables qualitatives → Test du Khi²

Mesurer une relation entre deux variables quantitatives
└── Corrélation (Pearson ou Spearman)

Modéliser une relation → Régression linéaire
```

---

## Le test t de Student

Le **test t** (ou test de Student) compare la **moyenne** de deux groupes indépendants.

### Conditions d'application
- Variable quantitative continue
- Deux groupes indépendants
- Distribution approximativement normale **dans chaque groupe** OU n > 30 (théorème central limite)
- Pas nécessairement l'égalité des variances (test de Welch)

### Exemple : masse corporelle mâle vs femelle

```{r}
# Préparer les données
penguins_mf <- penguins %>%
  drop_na(sex, body_mass_g)

# Résumé par sexe (pour visualiser la différence avant de tester)
penguins_mf %>%
  group_by(sex) %>%
  summarise(
    n       = n(),
    moy     = round(mean(body_mass_g), 0),
    med     = median(body_mass_g),
    sd      = round(sd(body_mass_g), 0),
    .groups = "drop"
  )
```

```{r}
# Visualiser avant de tester !
penguins_mf %>%
  mutate(sex_fr = recode(sex, "male" = "Mâle", "female" = "Femelle")) %>%
  ggplot(aes(x = sex_fr, y = body_mass_g, fill = sex_fr)) +
  geom_violin(alpha = 0.4, trim = FALSE) +
  geom_boxplot(width = 0.25, alpha = 0.8) +
  scale_fill_manual(values = c("Femelle" = "#e91e63", "Mâle" = "#1976d2")) +
  labs(title = "Masse corporelle selon le sexe",
       x = NULL, y = "Masse corporelle (g)") +
  theme_minimal() +
  theme(legend.position = "none")
```

```{r}
# Réaliser le test t de Welch (ne suppose pas l'égalité des variances)
resultat_t <- t.test(
  body_mass_g ~ sex,
  data      = penguins_mf,
  var.equal = FALSE,    # Test de Welch (recommandé en général)
  alternative = "two.sided"   # Test bilatéral : on ne suppose pas la direction
)

resultat_t
```

```{r}
# Présentation synthétique avec broom
tidy(resultat_t)
```

**Comment interpréter :**

- `statistic` = valeur de t calculée
- `p.value` = probabilité d'observer cette différence par hasard si H₀ est vraie
- `estimate` = différences des moyennes (femelle − mâle)
- `conf.low`, `conf.high` = intervalle de confiance à 95% de la différence

```{r}
# Calcul de la taille d'effet (Cohen's d)
# |d| < 0.2 : négligeable, 0.2-0.5 : petit, 0.5-0.8 : moyen, > 0.8 : grand
moy_f  <- mean(penguins_mf$body_mass_g[penguins_mf$sex == "female"])
moy_m  <- mean(penguins_mf$body_mass_g[penguins_mf$sex == "male"])
sd_pool <- sd(penguins_mf$body_mass_g)
d_cohen <- (moy_m - moy_f) / sd_pool
round(d_cohen, 2)   # > 0.8 → effet de grande taille
```

**Rédaction d'un résultat :**

> Les manchots mâles (`r round(moy_m, 0)` g en moyenne) sont significativement plus lourds
> que les femelles (`r round(moy_f, 0)` g), avec une différence de `r round(moy_m - moy_f, 0)` g
> (t = `r round(resultat_t$statistic, 2)`, ddl = `r round(resultat_t$parameter, 0)`,
> p < 0,001, d de Cohen = `r round(d_cohen, 2)` - effet de grande taille).

---

## Le test de Wilcoxon-Mann-Whitney

Quand les conditions du test t ne sont **pas remplies** (distribution très asymétrique,
petits effectifs < 30, valeurs aberrantes), utilisez le test **non paramétrique** de Wilcoxon.
Il compare les **médianes** (ou plus précisément les rangs).

```{r}
# Test de Wilcoxon-Mann-Whitney
wilcox.test(body_mass_g ~ sex, data = penguins_mf)
```

Le test de Wilcoxon confirme ici la conclusion du test t (p < 0,001).
Les deux tests sont souvent concordants, mais le test t est plus puissant quand
ses hypothèses sont satisfaites.

---

## Le test du Khi² d'indépendance

Le **test du Khi²** (ou χ²) teste si deux variables **qualitatives** sont indépendantes.

**H₀** : les deux variables sont indépendantes (pas d'association)
**H₁** : les deux variables sont associées

### Conditions d'application
- Deux variables qualitatives
- Effectifs théoriques ≥ 5 dans chaque cellule du tableau croisé
- Observations indépendantes

```{r}
# Question : l'espèce de manchot est-elle associée à l'île d'observation ?
# (On s'attend à oui, car certaines espèces sont endémiques d'une île)

tableau <- table(penguins$species, penguins$island)
tableau
```

```{r}
# Test du Khi²
chi2 <- chisq.test(tableau)
chi2
```

```{r}
# Résidus standardisés : voir quelles cellules contribuent le plus au Khi²
# Valeur > 2 ou < -2 : contribution significative
round(chi2$residuals, 2)
```

**Interprétation des résidus :**
- Un résidu positif élevé → espèce sur-représentée sur cette île
- Un résidu négatif élevé → espèce sous-représentée (ou absente)

```{r}
# Visualisation du tableau croisé
penguins %>%
  count(species, island) %>%
  ggplot(aes(x = island, y = species, fill = n)) +
  geom_tile(color = "white", linewidth = 0.5) +
  geom_text(aes(label = n), size = 5, fontface = "bold") +
  scale_fill_gradient(low = "#eaf4ff", high = "#003b7a") +
  labs(title = "Effectifs par espèce et par île",
       x = "Île", y = "Espèce", fill = "Effectif") +
  theme_minimal() +
  theme(panel.grid = element_blank())
```

---

## Corrélations

La **corrélation** mesure l'intensité et la direction de la **relation linéaire**
entre deux variables quantitatives.

### Le coefficient de Pearson (r)

$$r = \frac{\sum(x_i - \bar{x})(y_i - \bar{y})}{\sqrt{\sum(x_i-\bar{x})^2 \cdot \sum(y_i-\bar{y})^2}}$$

$r$ varie entre −1 et +1 :

| Valeur de r | Interprétation |
|:-----------:|---------------|
| r = +1 | Corrélation positive parfaite |
| 0,7 < r < 1 | Corrélation positive forte |
| 0,3 < r < 0,7 | Corrélation positive modérée |
| −0,3 < r < 0,3 | Pas de corrélation linéaire |
| −0,7 < r < −0,3 | Corrélation négative modérée |
| r < −0,7 | Corrélation négative forte |
| r = −1 | Corrélation négative parfaite |

```{r}
# Corrélation longueur des nageoires ~ masse corporelle
cor_test <- cor.test(
  penguins$flipper_length_mm,
  penguins$body_mass_g,
  method = "pearson",
  use    = "complete.obs"
)
cor_test
tidy(cor_test)
```

```{r}
# Corrélation de Spearman (non paramétrique - sur les rangs)
# À utiliser si la relation n'est pas linéaire ou si distribution très asymétrique
cor.test(
  penguins$flipper_length_mm,
  penguins$body_mass_g,
  method = "spearman",
  use    = "complete.obs"
)
```

::: {.callout-important}
## Corrélation ≠ Causalité
Une corrélation, même forte, ne prouve pas qu'une variable **cause** l'autre.

Exemple : la taille et la pointure des chaussures sont corrélées,
mais avoir de grands pieds n'entraîne pas une grande taille !

Pour établir une causalité, il faut des arguments théoriques solides
et idéalement une expérimentation contrôlée.
:::

---

## Régression linéaire simple

La **régression linéaire** modélise la relation entre une variable **dépendante** (Y)
et une variable **indépendante** (X) par une droite :

$$Y = \beta_0 + \beta_1 X + \varepsilon$$

- **$\beta_0$** (intercept) : valeur de Y quand X = 0
- **$\beta_1$** (pente) : augmentation de Y pour chaque augmentation d'une unité de X
- **$\varepsilon$** : terme d'erreur (résidu - ce que le modèle ne capture pas)

### Ajuster un modèle avec `lm()`

```{r}
# Modèle : masse ~ longueur des nageoires
modele1 <- lm(
  body_mass_g ~ flipper_length_mm,    # formule : Y ~ X
  data = penguins
)

# Résumé complet du modèle
summary(modele1)
```

### Lire la sortie de `summary(lm())`

La sortie est dense - décortiquons-la :

```
Call: lm(formula = body_mass_g ~ flipper_length_mm, data = penguins)

Coefficients:
                  Estimate Std. Error t value Pr(>|t|)
(Intercept)       -5780.83     305.81   -18.9   <2e-16 ***   ← intercept (β₀)
flipper_length_mm    49.69       1.52    32.7   <2e-16 ***   ← pente (β₁)

Residual standard error: 394.1                               ← écart-type des résidus
Multiple R-squared:  0.759                                   ← R² : % de variance expliquée
Adjusted R-squared:  0.758
F-statistic: 1070 on 1 and 340 DF,  p-value: < 2.2e-16
```

- **Estimate (β₁ = 49.69)** : pour chaque millimètre de nageoire supplémentaire,
  la masse augmente d'environ 49.7 grammes en moyenne.
- **R² = 0.759** : 75.9% de la variabilité de la masse est expliquée par la longueur des nageoires.
  Le R² varie entre 0 (modèle nul) et 1 (modèle parfait).
- **p-value < 2.2e-16** : la relation est extrêmement significative.

```{r}
# Présentation propre avec broom
tidy(modele1, conf.int = TRUE) %>%
  mutate(across(where(is.numeric), ~ round(.x, 3)))
```

```{r}
# Performance globale du modèle
glance(modele1)
```

```{r}
# Visualiser le modèle
penguins %>%
  drop_na(flipper_length_mm, body_mass_g) %>%
  ggplot(aes(x = flipper_length_mm, y = body_mass_g)) +
  geom_point(aes(color = species), alpha = 0.6, size = 2.5) +
  geom_smooth(method = "lm", color = "black", se = TRUE,
              linewidth = 1.2) +
  scale_color_manual(values = c("#E69F00", "#56B4E9", "#009E73")) +
  annotate("text", x = 175, y = 6000,
           label = paste0("R² = ", round(summary(modele1)$r.squared, 3),
                          "\nβ₁ = ", round(coef(modele1)[2], 1), " g/mm"),
           hjust = 0, size = 4, color = "grey20") +
  labs(
    title    = "Régression linéaire : masse ~ longueur des nageoires",
    subtitle = "La bande grise représente l'intervalle de confiance à 95%",
    x        = "Longueur des nageoires (mm)",
    y        = "Masse corporelle (g)",
    color    = "Espèce",
    caption  = "Source : Gorman et al. (2014)"
  ) +
  theme_minimal(base_size = 12)
```

---

## Régression linéaire multiple

La régression multiple ajoute **plusieurs variables explicatives** :

$$Y = \beta_0 + \beta_1 X_1 + \beta_2 X_2 + ... + \beta_p X_p + \varepsilon$$

```{r}
# Modèle 2 : masse ~ nageoires + longueur bec + espèce
modele2 <- lm(
  body_mass_g ~ flipper_length_mm + bill_length_mm + species,
  data = penguins
)

tidy(modele2, conf.int = TRUE)
```

**Interpréter les coefficients en présence d'une variable catégorielle :**

Quand on inclut `species`, R crée des **variables indicatrices** (dummy variables).
L'espèce de référence est `Adelie` (la première par ordre alphabétique).
Les coefficients de `speciesChinstrap` et `speciesGentoo` mesurent la différence
**par rapport à Adelie**, à longueur de nageoires et de bec égales.

```{r}
# Comparaison des deux modèles
bind_rows(
  glance(modele1) %>% mutate(modele = "Modèle 1 : nageoires seulement"),
  glance(modele2) %>% mutate(modele = "Modèle 2 : nageoires + bec + espèce")
) %>%
  select(modele, r.squared, adj.r.squared, AIC, sigma) %>%
  mutate(across(where(is.numeric), ~ round(.x, 3)))
```

Le modèle 2 a un R² ajusté plus élevé et un AIC plus faible → il est meilleur.

---

## Vérifier les hypothèses du modèle linéaire

Un modèle linéaire suppose que les **résidus** (erreurs du modèle) respectent :

1. **Linéarité** : la relation entre Y et les X est bien linéaire
2. **Homoscédasticité** : la variance des résidus est constante
3. **Normalité** des résidus
4. **Indépendance** des résidus

```{r}
# Graphiques de diagnostic automatiques (4 graphiques)
par(mfrow = c(2, 2))   # Diviser la fenêtre en 2×2
plot(modele1)
```

**Lire les graphiques de diagnostic :**

| Graphique | Ce qu'on cherche |
|-----------|-----------------|
| Residuals vs Fitted | Points répartis aléatoirement autour de 0 (ligne rouge ≈ horizontale) |
| Normal Q-Q | Points suivant la diagonale (normalité des résidus) |
| Scale-Location | Ligne rouge horizontale (homoscédasticité) |
| Residuals vs Leverage | Pas de points au-delà des lignes pointillées (pas de valeurs influentes) |

```{r}
# QQ-plot avec ggplot2
augment(modele1) %>%
  ggplot(aes(sample = .resid)) +
  stat_qq(alpha = 0.5) +
  stat_qq_line(color = "red", linewidth = 1) +
  labs(
    title    = "QQ-plot des résidus - Modèle 1",
    subtitle = "Les points doivent suivre la diagonale pour valider la normalité",
    x        = "Quantiles théoriques (loi normale)",
    y        = "Quantiles observés (résidus)"
  ) +
  theme_minimal()
```

```{r}
# Test formel de normalité des résidus (Shapiro-Wilk)
# H₀ : les résidus suivent une loi normale
shapiro.test(residuals(modele1))
# p > 0.05 → on ne rejette pas la normalité
```

---

## Exercice récapitulatif

::: {.callout-note}
## Exercice

**Partie 1 - Tests**

En utilisant `palmerpenguins::penguins` :

1. Testez si la longueur du bec (`bill_length_mm`) diffère significativement entre
   *Adelie* et *Chinstrap*. Formulez H₀ et H₁, réalisez le test t approprié,
   et rédigez une interprétation complète avec la taille d'effet.

2. Y a-t-il une association entre le sexe et l'espèce ?
   Réalisez un test du Khi² et examinez les résidus standardisés.

3. La corrélation entre `bill_length_mm` et `bill_depth_mm` est-elle significative ?
   Quelle est son intensité ? Expliquez le paradoxe que vous observez en calculant
   cette corrélation séparément pour chaque espèce.

**Partie 2 - Régression**

4. Construisez un modèle linéaire simple : `flipper_length_mm ~ body_mass_g`.
   Interprétez l'intercept, la pente et le R².

5. Ajoutez l'espèce et le sexe comme variables explicatives (modèle 2).
   Le modèle s'améliore-t-il (AIC, R² ajusté) ?

6. Vérifiez les hypothèses du modèle 2 à l'aide des graphiques de diagnostic.

7. **Bonus** : rédigez un court paragraphe de résultats (style article scientifique)
   pour les exercices 4 et 5.
:::

::: {.callout-caution collapse="true"}
## Corrigé

```r
library(tidyverse)
library(palmerpenguins)
library(broom)

# 1. Test t : bill_length_mm entre Adelie et Chinstrap
# H₀ : longueur du bec identique dans les deux espèces
# H₁ : longueur du bec différente
adelie_chinstrap <- penguins %>%
  filter(species %in% c("Adelie", "Chinstrap")) %>%
  drop_na(bill_length_mm)

t_bec <- t.test(bill_length_mm ~ species, data = adelie_chinstrap)
t_bec

# Taille d'effet (Cohen's d)
moy_A <- mean(adelie_chinstrap$bill_length_mm[adelie_chinstrap$species == "Adelie"])
moy_C <- mean(adelie_chinstrap$bill_length_mm[adelie_chinstrap$species == "Chinstrap"])
d <- (moy_C - moy_A) / sd(adelie_chinstrap$bill_length_mm)
round(d, 2)

# → Chinstrap a un bec significativement plus long que Adelie
# (t = ..., p < 0.001, d ≈ 1.8 - effet très large)

# 2. Khi² : sexe × espèce
tab_sex_esp <- table(penguins$sex, penguins$species)
chi2_sex <- chisq.test(tab_sex_esp)
chi2_sex
chi2_sex$residuals
# → p >> 0.05 : pas d'association significative → les sexes sont
# équitablement répartis entre les espèces

# 3. Corrélation bec : globale et par espèce
# Globale (paradoxe de Simpson !)
cor.test(~ bill_length_mm + bill_depth_mm, data = penguins, use = "complete.obs")
# → r négatif ! (bec long = moins profond globalement)

# Par espèce (la vraie relation)
penguins %>%
  drop_na(bill_length_mm, bill_depth_mm) %>%
  group_by(species) %>%
  summarise(r = cor(bill_length_mm, bill_depth_mm), .groups = "drop")
# → r positif dans chaque espèce : paradoxe de Simpson !

# 4. Régression simple
mod1 <- lm(flipper_length_mm ~ body_mass_g, data = penguins)
tidy(mod1, conf.int = TRUE)
glance(mod1)
# Pente : pour chaque gramme de masse en plus, les nageoires sont plus longues de ~0.015 mm
# R² ≈ 0.76 → la masse explique 76% de la variabilité de la longueur des nageoires

# 5. Modèle multiple
mod2 <- lm(flipper_length_mm ~ body_mass_g + species + sex, data = penguins)
tidy(mod2)
bind_rows(glance(mod1), glance(mod2)) %>%
  select(adj.r.squared, AIC) %>%
  mutate(modele = c("M1", "M2"))
# R² ajusté plus élevé et AIC plus faible pour M2 → meilleur

# 6. Diagnostic
par(mfrow = c(2,2)); plot(mod2)
shapiro.test(residuals(mod2))

# 7. Rédaction (exemple)
cat("
La longueur des nageoires est significativement associée à la masse
corporelle (β₁ =", round(coef(mod1)[2], 4), "mm/g,",
"R² =", round(summary(mod1)$r.squared, 3), ", p < 0.001).
L'ajout de l'espèce et du sexe améliore le modèle (R² ajusté =",
round(summary(mod2)$adj.r.squared, 3), "), suggérant que ces facteurs
expliquent une partie de la variabilité morphologique résiduelle.
")
```
:::
